ACORDAO-COMPLETO-2405155

ACÓRDÃO 1669/2021 ATA 2/2021 - SEGUNDA CÂMARA

VISTOS, relatados e discutidos estes autos referentes à Tomada de Contas Especial instaurada pelo Fundo Nacional de Saúde - FNS, em decorrência de irregularidades na gestão dos recursos públicos do Convênio 3.591/2004 (Siafi 510467) , celebrado entre a União, por intermédio do Ministério da Saúde, e a Secretaria de Estado de Saúde Pública do Rio Grande do Norte, tendo por objeto aquisição de equipamentos e de materiais permanentes, implantação de programa de manutenção preventiva e corretiva dos equipamentos de refrigeração e capacitação de técnicos nas áreas de hematologia e hemoterapia, visando ao fortalecimento do Sistema Único de Saúde - SUS. 
ACORDAM os Ministros do Tribunal de Contas da União, reunidos em sessão da 2ª Câmara, ante as razões expostas pelo Relator, em:
9.1. excluir o Sr. Ruy Pereira dos Santos da presente relação processual;
9.2. com fundamento nos arts. 1º, inciso I, 16, inciso, I, 17 e 23, inciso I, da Lei 8.443/1992, julgar regulares as contas dos Srs. Domício Arruda Câmara Sobrinho, José Ricardo Lagreca de Sales Cabral, Adelmaro Cavalcanti Cunha Júnior, Isaú Gerino Vilela da Silva e Luiz Roberto Leite Fonseca e da Sra. Eulália de Albuquerque Alves, dando-lhes quitação plena;
9.3.  rejeitar as alegações de defesa do Estado do Rio Grande do Norte e, nos termos do art. 12, §§1º e 2º, da Lei 8.443/1992 e do art. 202, §§ 2º e 3º, do Regimento Interno/TCU, fixar novo e improrrogável prazo de 15 (quinze) dias, para que o aludido ente federado comprove, perante este Tribunal, o recolhimento a favor do Fundo Nacional de Saúde das importâncias abaixo discriminadas, atualizadas monetariamente a partir das datas indicadas até a data do efetivo recolhimento, na forma da legislação em vigor: 
	9.3.1. valores referentes a pagamentos de dívidas do Estado do Rio Grande do Norte efetuados em decorrência de bloqueios judiciais:
	Data
	Valor (R$) 

	27/05/2011
	1.600,19

	04/04/2012
	5.393,66

	10/07/2012
	1.526,96

	18/09/2012
	4.150,19

	26/09/2012
	1.778,00

	09/11/2012
	28.945,01

	30/11/2012
	74.618,63

	24/01/2013
	151,60

	24/01/2013
	151,60

	07/02/2013
	95.006,43

	08/02/2013
	151,16

	12/03/2013
	132,47

	22/03/2013
	18,69

	08/04/2013
	151,16

	03/07/2013
	303,08

	09/08/2013
	161,58

	13/09/2013
	151,16

	30/09/2013
	150,41

	18/11/2013
	342,56

	09/12/2013
	570,30

	24/12/2013
	162,11

	12/05/2014
	10.152,03

	14/01/2014
	173,56

	12/03/2014
	169,10

	13/03/2014
	174,23

	03/09/2014
	8.348,50

	23/09/2014
	10.812,39

	09/10/2014
	184,00

	28/10/2014
	10,46

	05/11/2014
	5,79

	13/11/2014
	177,64

	13/10/2015
	208,30

	15/12/2015
	220,81

	04/03/2016
	1.494,00

	08/03/2016
	442,05

	11/03/2016
	9.421,63

	15/03/2016
	422,91

	21/03/2016
	18.200,00

	30/03/2016
	2.244,99

	28/07/2016
	14.128,49

9.3.2. valores relacionados à não devolução do saldo remanescente do Convênio 3.591/2004:
	Data
	Valor (R$) 

	1/6/2011
	7.680,03

	1/6/2011
	30.589,64

9.4. dar ciência deste Acórdão ao Estado do Rio Grande do Norte, informando-lhe que a liquidação tempestiva do débito atualizado monetariamente saneará o processo e permitirá que as respectivas contas sejam julgadas regulares com ressalva, dando-lhe quitação, ao passo que a ausência dessa liquidação tempestiva levará ao julgamento pela irregularidade das contas, com imputação de débito a ser atualizado monetariamente e acrescido de juros moratórios, com base no art. 19 da Lei 8.443/1992.

Tomada de Contas Especial instaurada pelo Fundo Nacional de Saúde, em decorrência da impugnação de despesas realizadas com recursos de convênio pactuado para aquisição de equipamentos e de materiais permanentes, implantação de programa de manutenção preventiva e corretiva dos equipamentos de refrigeração e capacitação de técnicos nas áreas de hematologia e hemoterapia.

Segunda Câmara

Estado do Rio Grande do Norte.

3. Responsáveis: Adelmaro Cavalcanti Cunha Junior (XXX.479.924-XX); Domício Arruda Câmara Sobrinho (XXX.192.974-XX); Estado do Rio Grande do Norte (08.241.739/0002-88); Eulália de Albuquerque Alves (XXX.105.344-XX); George Antunes de Oliveira (XXX.537.604-XX); Isaú Gerino Vilela da Silva (XXX.217.214-XX); José Ricardo Lagreca de Sales Cabral (XXX.276.324-XX); Luiz Roberto Leite Fonseca (XXX.952.013-XX) e Ruy Pereira dos Santos (XXX.881.464-XX).

13.1. Ministros presentes: Augusto Nardes (na Presidência), Aroldo Cedraz e Raimundo Carreiro.
13.2. Ministro-Substituto convocado: Marcos Bemquerer Costa (Relator).

ACORDAO-COMPLETO-2532053

Acórdão 5248/2022 - Primeira Câmara

Primeira Câmara

MARCOS BEMQUERER

Trata-se da Tomada de Contas Especial instaurada pelo Fundo Nacional de Saúde - FNS, tendo originalmente como responsáveis a Secretaria de Estado da Saúde Pública do Rio Grande do Norte - Sesap/RN, os Srs. Ruy Pereira dos Santos, Adelmaro Cavalcanti Cunha Júnior, Domício Arruda Câmara Sobrinho, Isaú Gerino Vilela da Silva, Luiz Roberto Leite Fonseca, José Ricardo Lagreca de Sales Cabral e George Antunes de Oliveira, além da Sra. Eulália de Albuquerque Alves, todos Secretários Estaduais de Saúde, respectivamente, nas gestões, 31/5/2005 a 30/3/2006, 6/4/2006 a 26/6/2008, 3/1/2011 a 2/5/2012, 5/6/2012 a 20/3/2013, 20/3/2013 a 31/12/2014, 29/4/2016 a 25/8/2016, 26/8/2016 a 09/05/2018, 1º/1/2015 a 29/4/2016, em decorrência de irregularidades na gestão dos recursos públicos do Convênio 3.591/2004 (Siafi 510467) , celebrado, em 8/9/2004, entre a União, por intermédio do Ministério da Saúde, e a aludida Secretaria de Estado de Saúde.
2.	O mencionado ajuste teve por objeto aquisição de equipamentos e de materiais permanentes, implantação de programa de manutenção preventiva e corretiva dos equipamentos de refrigeração e capacitação de técnicos nas áreas de hematologia e hemoterapia, visando ao fortalecimento do Sistema Único de Saúde - SUS, conforme termo de convênio (peça 2, p. 8-15) .
3.	Transcrevo, a seguir e com os ajustes de forma necessários, excerto da instrução da peça 76, elaborada no âmbito da Secretaria de Controle Externo de Tomada de Contas Especial - SecexTCE, em que a matéria destes autos foi assim historiada e examinada:
"HISTÓRICO
2. O convênio aqui tratado importou, inicialmente, na quantia de R$ 693.000,00, sendo R$ 630.000,00 a cargo do concedente e R$ 63.000,00 a cargo do convenente (peça 2, p. 10) , tendo sido celebrado na data de 8/9/2004, na gestão do Secretário de Saúde Ivis Alberto Lourenço Bezerra de Andrade (peça 2, p. 15) . Os documentos assentes à peça 2, p. 19-40 trataram das prorrogações sucessivas da vigência do ajuste. 
3. Os recursos a cargo do concedente foram transferidos por meio das ordens bancárias 2004OB406056, no valor de R$ 136.300,00, em 28/12/2004, e 2005OB901382, de R$ 493.700,00, com a data de crédito em 24/3/2005 (peça 2, p. 42, 46 e 47) . Os extratos relativos à movimentação financeira na conta específica do ajuste (conta 6.241-3, agência 3.795-8, do Banco do Brasil) estão assentes à peça 2, p. 69-159, peça 3, peça 4, p. 1-71, peça 8, peça 9 e peça 10. 
4. O processo originou-se das constatações contidas no Parecer Gescon 886, de 3/8/2015, da Divisão de Convênios e Gestão do Ministério da Saúde, realizada na Secretaria de Saúde do estado do Rio Grande do Norte, com o objetivo de avaliar a prestação de contas da execução física e financeira do objeto pactuado no Termo de Convênio 3.591/2014 (Siafi 510467) , em conformidade com o Decreto n. 6170 de 25/07/2007, Portaria Interministerial MP/MF/MCT n. 127 de 29/05/2008 e de acordo com as Normas de Financiamento de Convênios e Contratos do Ministério da Saúde e demais legislações pertinentes (peça 4, p. 76-80) , tendo reprovado a prestação de contas e apontado a necessidade de devolução de recursos ao Erário geridos irregularmente (peça 4, p. 83-84) . 
5. O Parecer Gescon 779, de 8/9/2016 (peça 11, p. 58-62) , apresentou as irregularidades a seguir como motivadoras pela devolução de parte dos recursos do convênio:
	a) a execução física do convênio ocorreu em desacordo com o PTA quanto à aquisição de equipamentos por valores superiores ao aprovado no Plano de Trabalho, totalizando uma diferença a maior de R$ 47.698,99; 
	b) ampliação do quantitativo dos equipamentos aprovados, 02 unidades sem anuência do FNS/MS e não aquisição de equipamentos previstos no PTA; 
	c) foram solicitados à entidade, por meio de mensagem eletrônica constante nos autos do processo, extratos bancários para complementação da prestação de contas, com a finalidade de emissão de parecer conclusivo, conforme a Nota Técnica nº 36, de 06/11/2014, o valor de R$ 47.698,99 é maior do que o aprovado no PTA para aquisição de alguns equipamentos e passível de não aprovação;
	d) quanto à aquisição dos equipamentos com valores superiores aos previstos, com diferença a maior, no total de R$ 47.698,99 não foi acatada, visto que os preços praticados estão muito acima dos valores previstos no Plano de Trabalho Aprovado, conforme a Nota Técnica 36, de 06/11/2014;
	e) o valor referente aos equipamentos não adquiridos (dez unidades no montante de R$ 103.986,00) está incluso no saldo do convênio a devolver.
O detalhamento do débito realizado pelo Ministério da Saúde consta a seguir (peça 11, p. 61) :
'Diante do exposto sugerimos a APROVAÇÃO R$ 429.771,04 e NÃO APROVAÇÃO no valor de R$ 430.169,04, sendo o valor de R$ 200.228,96 dos recursos do concedente e o valor de R$ 229.940.08 referente à aplicação no mercado financeiro que se encontra nos extratos e nos autos do processo com a situação (transferência judicial) , não restituído a conta do FNS/MS. 
Notificando:
O Ex-Secretário Estadual de Saúde, Sr. Ruy Pereira dos Santos (CPF XXX.479.464-XX) , gestor do período de 31/05/2005 a 30/03/2006, para que devolva o valor de R$ 37.879,00, referente à aquisição de equipamentos com preços superiores ao plano de trabalho aprovado, aos cofres do FNS/MS, devidamente corrigido;
O Ex-Secretário Estadual de Saúde, Sr. Adelmaro Cavalcantí Cunha Júnior (CPF XXX.479.924-XX) , gestor do período de 06/04/2006 a 26/06/2008, para que devolva o valor de R$ 9.819,99, referente à aquisição de equipamento com preço superior ao plano de trabalho aprovado, aos cofres do FNS/MS, devidamente corrigido;
O Ex-Secretário Estadual de Saúde, Sr. Domício Arruda Câmara Sobrinho CPF 056. 192.974-20 gestor do período de 3/1/2011 a 2/5/2012, para que devolva o valor de R$ 6.993,85, referente aos valores bloqueados judicialmente/transferência aos cofres do FNS/MS, devidamente corrigido;
O Ex-Secretário Estadual de Saúde, Sr. Isaú Gerino Vilela da Silva (CPF XXX.217.214-XX) , gestor do período de 5/6/2012 a 20/3/2013, para que devolva o valor de R$ 206.612,05, referente aos recursos bloqueados judicialmente/transferência aos cofres do FNS/MS, devidamente corrigido;
O Ex-Secretário Estadual de Saúde, Sr. Luiz Roberto Leite Fonseca (CPF XXX.952.013-XX) , gestor do período de 20/03/2013 a 31/12/2014, para que devolva o valor de R$ 82.532,68, referente aos recursos bloqueados judicialmente/transferência aos cofres do FNS/MS, devidamente corrigido;
O Ex-Secretário Estadual de Saúde, Sr. José Ricardo Lagreca de Sales Cabral (CPF XXX.276.324-XX) , gestor de 1º/1/2015 a 29/4/2016, para que devolva o valor de R$ 83.933,31, referente aos recursos bloqueados judicialmente/transferência aos cofres do FNS/MS, devidamente corrigido;
A Ex-Secretária Estadual de Saúde, Sra. Eulália de Albuquerque Alves (CPF XXX.105.344-XX) , gestora de 29/4/2016 a 26/8/2016, para que devolva o valor de R$ 14.128,49, referente aos recursos bloqueados judicialmente/transferência, aos cofres do FNS/MS, devidamente corrigido;
O Sr. George Antunes ele Oliveira, Secretário de Estado da Saúde Pública do RN (CPF XXX.537.604-XX) , gestor de 26/8/2016 até a presente data, solidariamente com a Secretaria de Saúde do estado do RN, para devolver o valor de R$ 38.269,67, referente ao item 9 do parecer.'
7.	O Relatório Completo do Tomador de Contas 070/2017 (peça 1, p. 55-66) , acompanhando entendimento do instaurador da TCE, caracterizou a responsabilidade dos Srs. Ruy Pereira dos Santos (CPF XXX.881.464-XX) , Adelmaro Cavalcanti Cunha Júnior (CPF XXX.479.924-XX) , Domício Arruda Câmara Sobrinho (CPF XXX.192.974-XX) , Isaú Gerino Vilela da Silva (CPF XXX.217.214-XX) , Luiz Roberto Leite Fonseca (CPF XXX.952.013-XX) , José Ricardo Lagreca de Sales Cabral (CPF XXX.276.324-XX) , George Antunes de Oliveira (CPF XXX.537.604-XX) e da Sra. Eulália de Albuquerque Alves (CPF XXX.105.344-XX) , estes na condição de Secretários de Saúde do Estado do Rio Grande do Norte, e da Secretaria Estadual de Saúde do Rio Grande do Norte.
8.	O Relatório de Auditoria 440/2018 do Controle Interno (peça 1, p. 80-83) retrata as questões relatadas no Relatório de Tomada de Contas Especial. 
9.	 Diante disso, a Secretaria de Controle Interno certificou a irregularidade das contas (peça 1, p. 84) , com parecer do dirigente do órgão de controle interno (peça 1, p. 86-87) , tendo o Ministro de Estado da Saúde, Sr. Gilberto Occhi, registrado o conhecimento das conclusões daquele órgão de controle interno (peça 1, p. 90) . 
10. A presente tomada de contas especial foi autuada no TCU em 1º/10/2018, dando início à fase externa da TCE. 
	10.1. À peça 16 consta a instrução inicial em que foram efetuadas as análises relativas aos documentos constantes dos autos, tendo sido efetuada proposta de citar os responsáveis constantes do preâmbulo da presente instrução. O Diretor da 2ª Diretoria da Secex-TCE prolatou o seu pronunciamento na peça 17, efetuando algumas alterações na proposta da peça 16, sendo a mesma (peça 17) corroborada pelo Secretário da Secex-TCE (peça 18) . 
	10.2. Destarte, foram efetuadas as citações constantes do pronunciamento do Diretor 2ª Diretoria da Secex-TCE (peças 27 a 41) , consoante se observa dos avisos de recebimento assentes nas peças 46 a 60. 
ANÁLISE DOS PRESSUPOSTOS DE PROCEDIBILIDADE DA IN/TCU 71/2012
Verificação de Eventual Prejuízo ao Contraditório e Ampla Defesa
11. Verifica-se que, em relação aos Srs. Ruy Pereira dos Santos (CPF XXX.881.464-XX) e Adelmaro Cavalcanti Cunha Júnior (CPF XXX.479.924-XX) , cujas gestões se deram, respectivamente, entre 31/5/2005 a 30/3/2006, e 6/4/2006 a 26/6/2008, houve o transcurso de mais de dez anos desde os fatos geradores sem que tivesse havido a notificação dos responsáveis pela autoridade administrativa federal competente (art. 6º, inciso II, c/c art. 19 da IN-TCU 71/2012, modificada pela IN-TCU 76/2016) , pois os recursos transferidos e as despesas impugnadas referem-se aos exercícios de  2005 a 2008, e o responsável Ruy Pereira dos Santos foi notificado sobre as irregularidades pela autoridade administrativa competente, pela primeira vez, em 12/9/2016, enquanto o Sr. Adelmaro teria sido notificado na data de 9/9/2016, conforme descrito no Relatório Completo do Tomador de Contas Especial (peça 1, p. 63 e 64) e comprovado por notificações e avisos de recebimento juntados a estes autos (peças 11, p. 52 e 55, 107 e 110) . 
12. Ainda assim, não foi possível afirmar, na etapa processual de análise inicial e proposta de citação, ter ocorrido prejuízo ao contraditório e à ampla defesa, que deve ser analisado a cada caso concreto, com demonstração de prejuízo efetivo, sob pena de violar-se a regra de imprescritibilidade das ações de cobrança de dano ao erário (Acórdão 3457/2017-TCU-Segunda Câmara, rel. Ministro-Substituto Marcos Bemquerer Costa; Acórdão 461/2017-TCU-Primeira Câmara, rel. Ministro Walton Alencar Rodrigues; Acórdão 2850/2016-TCU-Plenário, rel. Ministro Vital do Rêgo; Acórdão 854/2016-TCU-Plenário, rel. Ministro Benjamin Zymler) . Ademais, o prejuízo à ampla defesa e ao contraditório decorrente da citação tardia deve ser efetivamente demonstrado pelo responsável com a indicação do obstáculo ou dificuldade concreta que implicou em prejuízo à defesa, não sendo suficiente a mera alegação (Acórdão 1304/2018-TCU-Primeira Câmara, rel. Ministro Bruno Dantas) . Nesse sentido, considerando os elementos coligidos aos autos até aquele momento, entendeu-se possível o seguimento desta tomada de contas especial em relação a esses dois responsáveis, com suas citações pelo valor integral do débito apurado.
13. Em relação aos demais responsáveis, entende-se que não há prejuízo ao contraditório e ampla defesa, uma vez que não houve o transcurso de mais de dez anos desde o fato gerador sem que tenha havido a notificação dos mesmos pela autoridade administrativa federal competente (art. 6º, inciso II, c/c art. 19 da IN/TCU 71/2012, modificada pela IN/TCU 76/2016) , pois os recursos transferidos e as despesas impugnadas referem-se aos exercícios de 2011 a 2016, tendo sido os valores geridos nas datas das respectivas administrações dos secretários de saúde do estado, e os demais responsáveis sido notificados sobre as irregularidades pela autoridade administrativa competente, conforme descrito no item VI do Relatório Completo do Tomador de Contas Especial 070/2017 (peça 1, p. 63-64) .
Valor de Constituição da TCE
14. Verifica-se, também, que o valor original do débito apurado (sem juros) é de R$ 430.175,30, portanto superior ao limite mínimo de R$ 100.000,00, na forma estabelecida conforme os arts. 6º, inciso I, e 19 da IN/TCU 71/2012, modificada pela IN/TCU 76/2016.
VERIFICAÇÃO DA EXISTÊNCIA DE OUTROS DÉBITOS
15. Em atenção ao comando contido no item 9.4 do Acórdão 1772/2017-TCU-Plenário, de relatoria do Exmo. Ministro-Substituto Augusto Sherman Cavalcanti, e em atendimento ao disposto no art. 6º, § 1º, da Instrução Normativa TCU 71/2012, informa-se os demais processos em tramitação no Tribunal, nos quais foi constatada a existência de outros débitos imputáveis aos responsáveis arrolados nestes autos:
	Responsável
	Processos

	Domício Arruda Câmara Sobrinho (CPF XXX.192.974-XX) 
	Não existem outros processos de cobrança no TCU. 

	Ruy Pereira dos Santos (CPF XXX.881.464-XX
	TC Processo 029.654/2017-3 (aberto) .

	Adelmaro Cavalcanti Cunha Júnior (CPF XXX.479.924-XX) 
	TC Processo 029.654/2017-3 (aberto) .

	Isaú Gerino Vilela da Silva (CPF XXX.217.214-XX) 
	TCE Processo 034.594/2017-5 (aberto) .
TCE Processo 029.654/2017-3 (aberto) .

	Luiz Roberto Leite Fonseca (CPF XXX.952.013-XX) 
	TCE Processo 034.594/2017-5 (aberto) .

	José Ricardo Lagreca de Sales Cabral (CPF XXX.276.324-XX) 
	TCE Processo 001.323/2006-5 (aberto) .

	Eulália de Albuquerque Alves (CPF XXX.105.344-XX) 
	TCE Processo 029.654/2017-3 (aberto) .

	George Antunes de Oliveira (CPF XXX.537.604-XX) 
	Não existem outros processos de cobrança no TCU.

EXAME TÉCNICO
Esgotamento da via administrativa do Ministério da Saúde para ressarcimento do dano
16. Preliminarmente, oportuno consignar que, nos termos do art. 23, § 1º, do Decreto 7.827/2012, foram esgotadas, na via administrativa de controle interno do Ministério da Saúde, as medidas para ressarcimento do dano, conforme notificações aos responsáveis constantes do item VI do Relatório do Tomador de Contas Especial 070/2017 (peça 1, p. 63-64) .
Caracterização das irregularidades geradoras do dano ao erário
17. Extrai-se da situação sintetizada na seção 'histórico' desta instrução, bem como das instrução e pronunciamento da subunidade (peças 14 e 17) , que foram identificadas como ilícitos geradores do dano as seguintes irregularidades:
Ocorrência 1: superfaturamento na aquisição de equipamentos com recursos oriundos do Fundo Nacional de Saúde, repassados por meio do Convênio 3.591/2004 (Siafi 510467) ;
Responsáveis: Ruy Pereira dos Santos (CPF XXX.881.464-XX) e Adelmaro Cavalcanti Cunha Júnior (CPF XXX.479.924-XX) .
Condutas: Autorizar a aquisição de equipamentos com recursos federais do Sistema Único de Saúde, repassados pelo Fundo Nacional de Saúde à Secretaria Estadual de Saúde do Rio Grande do Norte, com ocorrência de superfaturamento, realizada com recursos financeiros repassados por meio do Convênio 3.591/2004 (Siafi 510467) ,  sem a observâncias das normas legais e regulamentares (art. 13, inciso X, da Portaria ANVISA 802/1998) e art. 37, caput, art. 3º, caput, e inciso IV do art. 43 da Lei 8.666/1993, propiciando a não consecução dos objetivos estabelecidos no plano de trabalho, causando prejuízo ao Erário.
Nexo de Causalidade: Na condição de secretários de saúde do estado, sendo gestores dos recursos, pela autorização de pagamentos na aquisição de equipamentos em sede de superfaturamento, tendo como consequência a não comprovação da boa e regular aplicação dos recursos, dando causa a provável dano ao erário.
Culpabilidade: Não há elementos que permitam concluir pela boa-fé dos responsáveis. É razoável afirmar que era possível aos responsáveis ter consciência da consequência dos atos, sendo-lhes exigível conduta diversa, no sentido efetuar as aquisições sem ocorrência de faturamento.
Dispositivos violados: art. 37, caput, da Constituição Federal, art. 3º, caput, e inciso IV do art. 43 da Lei 8.666/1993. 
Evidência: Parecer Gescon 779, de 8/9/2016 (peça 11, p. 58-62) .
Ocorrência 2: Utilização de recursos em despesas estranhas à finalidade do convênio (recursos bloqueados judicialmente) .
Responsáveis: Estado do Rio Grande do Norte (CNPJ 08.241.754/0001-45) , Domício Arruda Câmara Sobrinho (CPF XXX.192.974-XX) , Isaú Gerino Vilela da Silva (CPF XXX.217.214-XX) , Luiz Roberto Leite Fonseca (CPF XXX.952.013-XX) , José Ricardo Lagreca de Sales Cabral (CPF XXX.276.324-XX) , Eulália de Albuquerque Alves (CPF XXX.105.344-XX) .
Conduta: Autorizar/permitir a utilização dos recursos do convênio, com recursos federais do Sistema Único de Saúde, repassados à Secretaria Estadual de Saúde do Estado do Rio Grande do Norte, em despesas estranhas à consecução dos objetivos do ajuste;
Nexo de Causalidade: Na condição de secretários de saúde do estado, sendo gestores dos recursos, pela autorização/permissão de pagamentos em despesas em desacordo com o plano de trabalho do convênio, propiciaram o não atingimento das finalidades propostas no ajuste, tendo como consequência a não comprovação da boa e regular aplicação dos recursos, dando causa a provável dano ao erário. Em relação ao Estado do Rio Grande do Norte, a aplicação de recursos em objeto diverso do estabelecido no convênio ocasionou utilização indevida dos recursos federais por desvio de finalidade previsto no plano de trabalho do ajuste. 
Culpabilidade: Não há elementos que permitam concluir pela boa-fé dos responsáveis. É razoável afirmar que era possível aos responsáveis ter consciência da consequência dos atos, sendo-lhes exigível conduta diversa, no sentido de evitar o bloqueio judicial dos recursos e/ou recompor o saldo da conta específica do convênio;
Dispositivos violados: art. 22 da Instrução Normativa STN 001/1997 e art. 54, inciso II, da Portaria Interministerial - MP/MF/CGU 127/2008;
Evidência: Parecer Gescon 779, de 8/9/2016 (peça 11, p. 58-62) .
Ocorrência 3: Ausência de devolução do saldo existente na conta do convênio.
Responsável: George Antunes de Oliveira (CPF XXX.537.604-XX) e Estado do Rio Grande do Norte (CNPJ 08.241.754/0001-45) .
Conduta: Não proceder à devolução dos valores dos saldos existentes na conta do convênio firmado com recursos federais do Sistema Único de Saúde, repassados à Secretaria Estadual de Saúde do Estado do Rio Grande do Norte.
Nexo de Causalidade: Na condição de secretário de saúde do estado, sendo gestores dos recursos, pela autorização/permissão de pagamentos em despesas em desacordo com o plano de trabalho do convênio, propiciaram o não atingimento das finalidades propostas no ajuste, tendo como consequência a não comprovação da boa e regular aplicação dos recursos, dando causa a provável dano ao erário. Em relação ao Estado do Rio Grande do Norte, a não devolução do saldo dos recursos do convênio e provável aplicação de recursos em objeto diverso do estabelecido no convênio ocasionou utilização indevida dos recursos federais por desvio de finalidade previsto no plano de trabalho do ajuste. 
Culpabilidade: Não há elementos que permitam concluir pela boa-fé do responsável. É razoável afirmar que era possível ao responsável ter consciência da ilicitude de tal ato, sendo-lhes exigível conduta diversa, no sentido de restituir os saldos financeiros remanescentes na conta específica do ajuste, com base no valor atualizado.
Dispositivos violados:   Art. 37, caput, c/c o art. 70, parágrafo único, da Constituição da República Federativa do Brasil; art. 93 do Decreto-lei 200/1967; art. 66 do Decreto 93.872/1986; art. 21, § 6º, da Instrução Normativa STN 001/1997; art. 57 da Portaria Interministerial MP/MF/CGU 127/2008 e art. 60 da Portaria Interministerial MP/MF/CGU 424/2016;
Evidência: Parecer Gescon 779, de 8/9/2016 (peça 11, p. 58-62) .
Citação da Responsável Ruy Pereira dos Santos (CPF: XXX.881.464-XX) 
Ofício de citação 4.455/2019-TCU/Secex-TCE, de 21/6/2019 (peça 41) :
Irregularidade: superfaturamento na aquisição de equipamentos com recursos oriundos do Fundo Nacional de Saúde, repassados por meio do Convênio 3.591/2004 (Siafi 510467)  
Alegações de defesa apresentadas pela Inventariante e Espólio do Sr.  Ruy Pereira dos Santos (peça 66) :
18. A defesa iniciou as suas alegações mencionando o fato de que o defendente, Ruy Pereira dos Santos, faleceu no dia 12/2/2010, conforme já ventilado pelo próprio Relator. Alegou que as ações de tomadas de contas com imputação de ressarcimento e multas são de cunho personalíssimo e que o exercício do contraditório e da ampla defesa apenas poderia ser feito pelo próprio requerido, sendo sabido que que, no direito brasileiro, não se admite a comunicação da culpa. Prossegue a defesa, argumentado que não podem os sucessores do de cujus enfrentar demanda de caráter personalíssimo, tendo entendido que os herdeiros que foram intimados para ofertar recurso no presente processo, são partes ilegítimas para figurar no polo passivo da presente lide, posto que não detêm conhecimento dos fatos. 
18.1. Desse modo, a defesa trouxe à baila alguns excertos de entendimentos jurisprudenciais, a exemplo do transcrito abaixo:  
Processo Nº: 000708 / 2003 - TC (000708 /2003 - PMSNNORTE) 
Interessado: PREF. MUN. SERRA NEGRA DO NORTE Assunto: APURAÇÃO DE RESPONSABILIDADE RESP: RUY PEREIRA DOS SANTOS 
Relator: Conselheiro PAULO ROBERTO CHAVES ALVES ACÓRDÃO 1241/2010 - TC EMENTA: APURAÇÃO DE RESPONSABILIDADE. NULIDADE DO ACÓRDÃO PROFERIDO POR ESTA CORTE DE CONTAS E PELO ARQUIVAMENTO DA PRESENTE APURAÇÃO DE RESPONSABILIDADE. 
Vistos, relatados e discutidos estes autos, considerando a manifestação emitida pelo Corpo Técnico e parecer do Ministério Público junto a esta Corte, ACORDAM os Conselheiros, nos termos do voto proferido pelo Conselheiro Relator, julgar pela nulidade do Acórdão proferido por esta Corte de Contas e pelo arquivamento da presente apuração de responsabilidade, em face do óbito do gestor, o que inviabiliza a reabertura da instrução processual, haja vista a natureza personalíssima da única falha presente nos autos, que foi o atraso na prestação de contas.
Sala das Sessões, 25 de novembro de 2010 ATA da Sessão Ordinária nº 00046/2010 de 25/11/2010 Presentes os Conselheiros: Alcimar Torquato de Almeida, Paulo Roberto Chaves Alves e Valério Alfredo Mesquita Decisão tomada: Por unanimidade. Representante do MP presente: Thiago Martins Guterres. PAULO ROBERTO CHAVES ALVES - Publicado em 14/12/2010 (grifos constantes do original) .
18.2. A defesa alegou, ainda, ocorrência de prescrição decenal no caso em voga, pois segundo alega, revolvendo o caderno processual, constata-se que os fatos ocorreram há quatorze anos e, conforme entendimento consolidado dessa Corte de Contas, segundo a defesa, aplica-se aos procedimentos em análise a prescrição decenal prevista no Art. 205 do Código Civil. Desta feita, o defendente entende que se constata que a pretensão punitiva exercitável resta integralmente fulminada pelo prazo prescricional de dez anos, pois além de já haver preenchido a premissa temporal, a presente matéria não expõe qualquer irregularidade de caráter lesivo ao patrimônio público, nos termos do entendimento já manifestado do d. Corpo Técnico. 
18.3. Mencionou também que, se a própria Constituição exigiu que o legislador infraconstitucional estabelecesse os prazos de prescrição para ilícitos que causassem prejuízos ao erário, forçoso reconhecer, por conseguinte, a prescritibilidade da pretensão punitiva da Administração Pública, a incluir a Corte de Contas. Nesse sentido, conforme entende o defendente, inclusive, é o entendimento prevalecente do TCU, consoante enunciado do Acórdão 6201/2016-TCU-Primeira Câmara, publicado no Boletim de Jurisprudência nº 146, de 17/10/2016: 
'Todas as multas aplicadas pelo TCU possuem natureza sancionatória e, dessa maneira, estão sujeitas à prescrição da pretensão punitiva, inclusive a multa proporcional ao débito (art. 57 da Lei 8.443/1992) . A definição de qual diploma legal seria aplicável ao caso, todavia, mostra-se controversa. De todo modo, tende a prevalecer, no âmbito do TCU, a corrente da aplicação do prazo geral de dez anos prevista no art. 205 do Código Civil em vigor, a contar da data de ocorrência das irregularidades.'
18.4. Assim, ao longo da peça de defesa colacionada aos autos (peça 66) , o defendente anexou diversos excertos de julgados do próprio TCU e de outros Tribunais acerca de entendimentos que vão supostamente ao encontro da tese de defesa, verbis: 
ADMINISTRATIVO. AGRAVO REGIMENTAL EM AGRAVO DE INSTRUMENTO. NULIDADE DE ATO ADMINISTRATIVO. SÚMULA STF 473. PRINCÍPIOS DA SEGURANÇA JURÍDICA E DA BOA FÉ. RESSARCIMENTO AO ERÁRIO DE VALORES RECEBIDOS A MAIOR. HORAS EXTRAS. DESNECESSIDADE. PRESCRIÇÃO. MATÉRIA PRECLUSA.
A Administração pode, a qualquer tempo, rever seus atos eivados de erro ou ilegalidade (Súmula STF 473) , porém o reconhecimento da ilegalidade do ato que majorou o percentual das horas extras incorporadas aos proventos não determina, automaticamente, a restituição ao erário dos valores recebidos, uma vez comprovada a boa-fé da impetrante, ora agravada. Precedentes. 2. Encontra-se preclusa a questão envolvendo o não reconhecimento de prescrição do ressarcimento em relação às parcelas pretendidas e que são posteriores ao quinquênio que antecederam à propositura da ação. Agravo regimental improvido.' 
 (AI 490551 AgR, Relator (a) : Min. ELLEN GRACIE, Segunda Turma, julgado em 17/08/2010, DJe-164 DIVULG 02-09-2010 PUBLIC 03-09-2010 EMENT VOL-02413-04 PP-00753 LEXSTF v. 32, n. 381, 2010, p. 94-102) 
18.5. Entendeu a defesa que não merece prosperar qualquer eventual imputação de ressarcimento e tampouco de eventual multa em virtude da regularidade e legalidade dos atos praticados na gestão do defendente e principalmente da absoluta ausência de dolo ou mesmo dano ao erário, pois cinge-se a demanda, em relação ao então gestor, ao fato de que ele teria assinado a aquisição de equipamentos em valores superiores ao praticado no mercado, residindo aí o fato jurígeno que ensejou a guerreada irregularidade. 
18.6. Alegou o defendente que não se falou em enriquecimento ilícito; tampouco se falou de dolo ou má-fé do agente no que toca ao aventado dano ao erário, este não existiu na medida em que todo recurso foi utilizado em prol da população. Sustentou a defesa que, em prosperando a imputação de eventual ressarcimento ao erário, estar-se-á diante de enriquecimento sem causa por parte do erário, não tendo os fatos narrados o condão de caracterizar uma irregularidade insanável.
18.7. A defesa asseverou que o defendente, na condição de Secretário Estadual de Saúde, não tinha a incumbência de análise dos valores praticados no mercado. Para isso havia setores e equipes técnicas que avalizavam as tomadas de decisões do gestor. Assim, asseriu que não há como imputar o ressarcimento integral de um eventual superfaturamento quando este em verdade apenas endossou os pareceres e relatórios elaborados pelas equipes técnicas competentes, não sendo a sua obrigação funcional e nem poderia ser pela exacerbada demanda de trabalho do Secretário Estadual de Saúde, analisar cum grano salis cada procedimento realizado na SESAP-RN e, portanto, da simples análise dos documentos suso referidos e dos precedentes aqui colacionados, já se comprova sem qualquer sombra de dúvida que a mera irregularidade formal carente de comprovação de dolo do agente não pode ensejar a desaprovação das contas.
18.8.Ao final das alegações, a defesa efetua os requerimentos abaixo:
'seja reconhecida a preliminar de extinção do feito sem resolução de mérito, traduzindo-se em arquivamento do feito em relação do defendente, nos termos do Art. 485, IV, do CPC, conforme previsto no Art. 212 do RI/TCU. 
Essa Egrégia Corte Estadual de Contas após examinar a matéria, julgue procedente o pedido de defesa e como consequência, aprove as contas ora analisadas, regulares, na sua melhor forma de justiça e de direito. 
que seja acatada a presente defesa, ante o longo decurso de tempo entre a ocorrência dos fatos e o presente momento, impossibilitando assim o exercício da ampla defesa em homenagem ao princípio da razoabilidade.'
Análise: 
19. Como observado, a defesa iniciou suas alegações por meio de procurador legalmente constituído, mencionando que o responsável, Sr. Ruy Pereira dos Santos, faleceu no dia 12/2/2010, e que as ações de tomadas de contas com imputação de ressarcimento e multas seriam de cunho personalíssimo, sendo que o exercício do contraditório e da ampla defesa apenas poderia ser feito pelo próprio requerido.
19.1. Outro ponto levantado pela defesa se refere à questão da [incidência da] prescrição decenal ao caso em tela, uma vez que os fatos ocorreram há quatorze anos e, conforme entendimento da defendente, aplicar-se-ia aos procedimentos em análise a prescrição decenal prevista no Art. 205 do Código Civil, além da pretensão punitiva exercitável restar integralmente fulminada pelo prazo prescricional de dez anos.
19.2. No que se refere à pretensão punitiva, assiste razão à defesa, conforme já analisado na instrução precedente (peça 14, p. 10) . Quanto à alegação acerca da prescrição decenal do débito, entende-se que não assiste razão à defesa, uma vez que não se aplica a regra da prescrição decenal ou mesmo quinquenal das dívidas passivas da União, dos estados e dos municípios (art. 1º do Decreto 20.910/1932) aos casos em que dois entes federados ocupem polos opostos da contenda, pois a proteção a um erário em detrimento de outro contraria o interesse público, além de ofender os princípios da igualdade e da autonomia dos entes da Federação. Assim, no que se refere às ações de ressarcimento à União relativas a débitos de outros entes federativos, prevalece a regra da imprescritibilidade (art. 37, § 5º, da Constituição Federal) .
19.2.1. Destarte, não há razão para acolher os argumentos apresentados, não viabilizando assim o prazo prescricional de dez anos ou a teoria da irretroatividade, já se encontrando pacificada, no âmbito deste Tribunal, em consonância com o STF no julgamento do Mandado de Segurança 26.210-9/DF, em 4/9/2008, e conforme a Súmula-TCU 282, enunciada [a tese de que]:
'As ações de ressarcimento movidas pelo Estado contra os agentes causadores de danos ao erário são imprescritíveis.'
19.2.2. Por fim, faz-se ressalva para a necessidade de atenção quanto ao tipo de ilícito apresentado caso a caso, visto que ilícitos civis e administrativos não se confundem. Nesse sentido, há que ressaltar que este Tribunal, em recentes julgados (Acórdão 5928/2016-TCU-Segunda Câmara, rel. Min. Vital do Rêgo, e 5.939/2016 - 2ª Câmara, rel. Min. Subst. Marcos Bemquerer Costa) , tem entendido que a tese fixada pelo STF no Recurso Extraordinário 669.069 ('é prescritível a ação de reparação de danos à Fazenda Pública decorrente de ilícito civil') , que trata da incidência da prescrição nos débitos com a União decorrentes de ilícitos civis, com prazo prescricional de cinco anos, não alcança prejuízos que decorram de ilícitos administrativos, como a não comprovação da regular gestão de recursos públicos, que são imprescritíveis.
19.2.3. Importante frisar que o ato ilícito não é uma categoria peculiar de um ramo específico do Direito, como o Penal, o Civil ou o Administrativo, pois sendo uma conduta contrária à norma jurídica, o ato ilícito pode se dar em qualquer um dos seus ramos e, conforme o bem atingido pela conduta antijurídica, as normas violadas, a natureza das sanções e a condição do agente, a responsabilidade poderá ser de natureza penal, civil, administrativa disciplinar e administrativa perante o Controle Externo, que é o caso assente nos presentes autos.
19.2.4. Em vista do exposto, tem-se que a decisão do STF em sede do Recurso Extraordinário 669069, afirmando que a ação de reparação de danos à Fazenda Pública decorrente de ilícito civil é prescritível, não alcança as decisões exaradas por esta Corte de Contas em face de suas prerrogativas constitucionais. Nessa linha é a jurisprudência pacificada desta Corte de Contas, exemplificada no Acórdão 232/2017-TCU-Primeira Câmara (relatoria do Ministro Bruno Dantas) .
19.3. No que tange às alegações iniciais, cabe ressaltar que cabe razão à defesa, considerando a Jurisprudência reinante do TCU, esta quanto ao fato de que o longo transcurso de tempo entre a prática do ato pelo responsável falecido e a citação dos seus herdeiros e sucessores, sem que tenham dado causa à demora processual, inviabiliza o exercício do contraditório e da ampla defesa, dando ensejo ao arquivamento das contas, sem julgamento do mérito, por ausência de pressupostos para desenvolvimento válido e regular do processo, com fundamento no art. 212 do Regimento Interno do TCU c/c arts. 6º, inciso II, e 19 da IN-TCU 71/2012. 
19.3.1. Os excertos das decisões abaixo corroboram com a situação ventilada pela defesa no presente caso, verbis:
'Voto:
Trata-se de recurso de reconsideração interposto pelos srs. [recorrentes], viúva e filhos do ex-prefeito do município de Laranjeiras, [responsável] (falecido em 28/9/2004 - peça 1, p. 18) , contra o Acórdão 679/2016-TCU-Primeira Câmara, proferido em tomada de contas especial.
[...]
13. Em essência os herdeiros do sr. [responsável] argumentam que o longo lapso temporal transcorrido entre a ocorrência dos fatos e o chamamento deles aos autos prejudica o direito de defesa. Nessa linha, os recorrentes argumentam ser extremamente complexo para eles apresentarem documentos e planilhas acerca de obra realizada há mais de quinze anos.
14. A respeito, registro que os fatos impugnados ocorreram no período de 1/1/1999 a 31/12/2000, o ex-prefeito faleceu em 28/9/2004 e seus sucessores foram citados por esta Corte de Contas cerca de dez anos depois em 3/12/2010 [...].
15. Veja-se, pois, que potencialmente a situação se amolda ao disposto no art. 6º, inciso II, da IN-TCU 71/2012, a qual dispensa a instauração de tomada de contas especial na hipótese de haver transcorrido prazo superior a dez anos entre a data de provável ocorrência do dano e a primeira notificação dos responsáveis pela autoridade administrativa competente.
16. É certo que o transcurso de prazo mencionado na referida instrução não constitui direito subjetivo do responsável, pois o TCU pode determinar o prosseguimento da tomada de contas especial, caso entenda não haver prejuízo para o exercício de defesa (vide Acórdão 6929/2015-TCU-Primeira Câmara) .
17. Entretanto, tal qual exposto nos pareceres precedentes, há de se convir que os sucessores passaram a integrar um processo do qual desconhecem a matéria especificamente tratada, por não terem sido os gestores dos recursos, o que, associado ao espaço de tempo transcorrido, pode dificultar o exercício de defesa.
[...]
19. Entendo pertinente, pois, as seguintes considerações do Ministério Público junto ao TCU, efetuadas ao concordar com a unidade técnica:
Com efeito, considerando-se que a citação para a reparação dos danos apurados na presente tomada de contas especial se deu após mais de dez anos dos fatos impugnados e já na pessoa dos sucessores do responsável, tem razão o auditor da Serur quando conclui estar-se aqui diante de um caso que apresenta dilação [temporal] prejudicial à defesa. Há, ademais, que se reconhecer como obstáculo ou dificuldade concreta adicional ao lapso temporal superior a dez anos, conforme exige a jurisprudência do TCU, o fato de os sucessores passarem, tal como argumenta o auditor da Serur, a integrar um processo do qual desconhecem a matéria especificamente tratada, por não terem sido os gestores dos recursos. (Grifou-se) .
20. São pertinentes, ainda, as seguintes considerações constantes do voto condutor do Acórdão 4988/2017-TCU-Primeira Câmara:
'22. Assim, o mero decurso de tempo não é razão suficiente para o trancamento das contas, sendo preciso que, além disso, haja fundadas razões para supor que o direito à defesa tenha ficado prejudicado.
23. Entendo que tais razões existem no caso em exame.
24. Se para o gestor o interregno de mais de dez anos já poderia caracterizar empecilho para a comprovação da boa e regular aplicação dos recursos questionados, tal missão se torna praticamente inviável aos seus sucessores, alheios à gestão municipal.
25. A delonga em notificar os herdeiros do responsável tem o condão de inviabilizar o pleno exercício do direito à ampla defesa, tendo em vista a dificuldade de se reconstituir os fatos e de se obter os documentos necessários à comprovação da boa e regular aplicação dos recursos, efetivamente realizada por terceiro, in casu, seus genitores. (Grifou-se) .
21. Nessa linha, cabe mencionar também os seguintes precedentes jurisprudenciais - Acórdão 3141/2014-TCU-Plenário, 3.879/2017 e 3.482/2011, ambos da 1ª Câmara e 8.791/2016 - 2ª Câmara.'
Acórdão:
'9.1. nos termos dos arts. 32, inciso I, e 33 da Lei 8.443/1992, conhecer do presente recurso de reconsideração para, no mérito, dar-lhe provimento de modo a excluir a responsabilidade dos recorrentes pelo débito que lhes foi atribuído no item 9.3.1 do Acórdão 679/2016-TCU-Primeira Câmara, considerando iliquidáveis as suas contas, nos termos do art. 212 do Regimento Interno do TCU;'
19.4.  Desse modo, nosso entendimento se dá no sentido convergente às alegações de defesa apresentadas pelo defendente quanto à existência de claro prejuízo ao contraditório à ampla defesa no presente caso, fato este tratado de maneira pacífica e remansosa pelo TCU, cabendo de imediato propor a exclusão do Sr. Ruy Pereira dos Santos do polo passivo da presente demanda e acatando parcialmente as alegações de defesa do representante do espólio do responsável.
Citação do Responsável Estado do Rio Grande do Norte (CNPJ: 08.241.739/0002-88) 
Ofício de citação 4.440/2019-TCU/Secex-TCE, de 21/6/2019 (peça 29) :
Irregularidades: 'Utilização de recursos em despesas estranhas à finalidade do convênio 3.591/2004 (Siafi 510467) (recursos bloqueados judicialmente) ; e Não proceder à devolução dos valores dos saldos existentes na conta do convênio firmado com recursos federais do Sistema Único de Saúde, repassados à Secretaria Estadual de Saúde do Estado do Rio Grande do Norte';  
Alegações de defesa apresentadas pelo responsável (peça 72) :
20. Cabe inicialmente mencionar que o Estado do Rio Grande do Norte, por meio do seu Procurador, não fez menção e, portanto não apresentou alegações de defesa quanto à devolução dos valores dos saldos existentes na conta do convênio firmado com os recursos federais do SUS. Devidamente representado pelo Procurador do Estado, Sr. Carlos Frederico Braga Martins, a defesa iniciou as suas alegações mencionando que mesmo se ao final desta Tomada de Contas Especial fosse constatado que os gestores estaduais à época dos fatos em apuração foram responsáveis pelas irregularidades, o que se considera apenas por hipótese, ainda assim seria indevida inclusão do ente potiguar como responsável solidário pelo débito. Isso porque, como é de conhecimento público e notório, a gestão atual do Poder Executivo do Estado não integrava a administração estadual, muito menos a Secretaria de Saúde Pública, à época das (supostas) irregularidades, não tendo tido nenhuma participação na execução do objeto do convênio sob apuração. Nesse cenário, apenar a atual gestão do Poder Executivo do Rio Grande do Norte com a cominação de ressarcimento ao erário federal, em decorrência de supostas irregularidades cometidas por gestões anteriores, afrontaria irremediavelmente o postulado da intranscendência subjetiva das sanções, o qual encontra grande ressonância na jurisprudência do Supremo Tribunal Federal.
20.1.  Assim, a defesa transcreveu o precedente no qual a Suprema Corte deferiu tutela pleiteada pelo Estado de Sergipe para evitar que a União aplicasse sanções ao referido ente em decorrência do descumprimento, pela gestão anterior, do dever de aplicação de percentual mínimo das receitas em ações e serviços públicos de saúde: 
'DESPACHO: Vistos, etc. Trata-se de ação cautelar, preparatória de ação cível originária, ajuizada pelo Estado de Sergipe contra a União. Liminarmente, requer o autor seja suspensa a restrição anotada no Cadastro Único de Exigências para Transferências Voluntárias - CAUC. Cadastro, este, vinculado ao Sistema Integrado de Administração Financeira do Governo Federal - SIAF, da Secretaria do Tesouro Nacional. 2. De início, esclarece o autor que a restrição supramencionada decorre de irregularidade praticada pela Administração Estadual anterior, que, descumprindo preceito constitucional, deixou de aplicar o percentual mínimo de 12% (doze por cento) da receita corrente líquida em ações e serviços públicos de saúde, no ano de 2.006 [...] 6. Anoto, agora, que a matéria versada na presente ação não constitui novidade nesta Suprema Corte que, de fato, tem deferido e referendado liminares da mesma espécie. A propósito, cito a Questão de Ordem na Medida Cautelar em Ação Cautelar 1.084, Relator Ministro Gilmar Mendes, que tem a seguinte ementa: 'Questão de ordem em medida cautelar em ação cautelar. 2. Autarquia estadual. Inscrição no SIAFI (Sistema Integrado de Administração Financeira do Governo Federal) . 3. Impedimento de repasse de verbas federais. Risco para a continuidade da execução de políticas públicas. 4. Precedentes: (QO) AC n 259-AP, REl. Min. Marco Aurélio, DJ de 03.12.2004; (QO) AC nº 266-SP, REl. Min. Celso de Melo, DJ de 28.10.2004; e (AgR) AC nº 39-PR, Rel. Min. Ellen Gracie, DJ de 05.03.2004. 5. Cautelar, em questão de ordem referendada'. 7. Ante o exposto, presentes os requisitos legais, defiro a liminar requestada. Em consequência, determino à União que suspenda imediatamente a restrição anotada no CAUC/SIAF, objeto da presente cautelar. 8. Oportunamente a matéria será submetida ao Plenário (inciso V do art. 21 do RI/STF) . Intime-se e publique-se. Brasília, 15 de agosto de 2007. Ministro CARLOS AYRES BRITTO Relator (AC 1763 MC, Relator (a) : Min. CARLOS BRITTO, julgado em 15/08/2007, publicado em DJ 21/08/2007 PP-00022) 
20.2. Desse modo, o defendente entendeu restar comprovado que a eventual inclusão do Estado do Rio Grande do Norte como responsável pelo débito em apuração ofenderia o postulado da intranscendência das sanções, motivo pelo qual se faz necessário o arquivamento dos autos em relação ao responsável peticionante.
20.3. A defesa asseverou também que os recursos aplicados em despesas estranhas aos objetivos do ajuste foram bloqueados em virtude de decisões judiciais, de modo que não há que se falar em autorização e muito menos em permissão de utilização de tais valores em finalidades estranhas ao objeto do convênio. Com efeito, tendo em vista que o Poder Executivo, por meio da Secretaria de Estado da Saúde Pública, não tem controle nem a possibilidade de interferir nas decisões emanadas do Poder Judiciário estadual e federal, que, no contexto da judicialização da saúde, findaram por bloquear os recursos objeto do convênio sob análise (conforme demonstram os documentos anexos) , não havendo como se responsabilizar o ente [federado] pela inexecução do objeto do convênio causada por tais decisões.
20.4. Assim, o estado do Rio Grande do Norte mencionou que é de se reconhecer, na hipótese, a incidência de força maior, a impedir a responsabilização do peticionante pelo descumprimento do objeto do convênio, incidindo, nesse contexto, no caso, o art. 78, inciso XVII, da Lei de Licitações, aplicável analogicamente aos convênios, por força do art. 116 do mesmo diploma. O referido inciso prevê como uma causa de rescisão do ajuste precisamente 'a ocorrência de caso fortuito ou de força maior, regularmente comprovada, impeditiva da execução do contrato'. Assim, considerando que restou comprovado que o objeto do convênio não foi cumprido por força maior (decisões judiciais que bloquearam os recursos em processos não relacionados ao objeto convenial) , deve ser reconhecida a ausência de responsabilidade do Ente Peticionante pelo débito ora em apuração.
Análise: 
21. A defesa iniciou as suas alegações de defesa mencionando a existência de inúmeras impropriedades, nas avaliações levadas a cabo em sede de controle interno, que vão desde a impossibilidade de se condenar o gestor da pasta - e não o ente estadual - à devolução de valores ao erário, passando pela atribuição equivocada de responsabilidade, alegando que não há dúvida de que os valores provenientes dos cofres da União, bloqueados por determinação judicial, foram utilizados para beneficiar a população.
21.1. É entendimento da maciça Jurisprudência do TCU que a aplicação de recursos de convênio em objeto distinto do pactuado, mas dentro da mesma finalidade, constitui desvio de objeto, sem imputação de débito, e caracteriza infração grave, sujeita a multa. A obrigação de devolver [os] recursos usados com desvio de finalidade, mas em benefícios da comunidade, é do convenente.
21.2.  A interpretação consolidada na jurisprudência do TCU acerca da distinção entre desvio de objeto e desvio de finalidade dá suporte à aposição, tão-somente, de ressalvas às contas do gestor faltoso e, como regra geral, a ocorrência de desvio de objeto conduz à regularidade com ressalva das contas. Assim, comprovado que os recursos foram aplicados na mesma área de governo e que atingiram o objetivo almejado no convênio, a alteração do plano de trabalho sem a anuência do órgão repassador não deve ensejar a apenação do responsável. 
21.3.    Sobre essa questão, a jurisprudência do TCU consolidou-se no sentido de que o desvio de objeto constitui descumprimento de natureza específica, considerada insuficiente para configurar a ocorrência de dano ao erário, conduzindo, como regra, ao julgamento pela regularidade com ressalva das contas dos gestores, sem imputação de débito (Acórdãos 204/2000, 286/2002, 1.960/2007, 2.838/2007, 4.425/2009, 495/2011, 2.078/2011, 6.610/2012, 304/2013 e 312/2013, da Primeira Câmara; Acórdãos 165/1996, 201/1996, 203/1996, 243/1996, 736/1996, 196/2000, 401/2001, 1.277/2004, 503/2005, 1.357/2006, 1.995/2006, 1.424/2008, 4186/2008, 2043/2010, 3040/2011, 704/2013, 2.190/2013 e 2.516/2013, da Segunda Câmara; e Acórdãos 65/1994, 2/1997 e 210/2005, do Plenário) .
21.4. No que tange às alegações de defesa de que as razões para os recursos serem aplicados em despesas estranhas aos objetivos do ajuste foram as decisões judiciais, de modo que não se haveria que se falar em autorização e muito menos em permissão de utilização de tais valores em finalidades estranhas ao objeto do convênio, cabe ressaltar que caberia ao gestor recompor o saldo da conta específica com recursos próprios e, ao mesmo tempo, comunicar o fato ao órgão repassador. Embora o bloqueio judicial tenha ocorrido para pagar despesas de tratamentos de saúde judicializadas em função de ações movidas por cidadãos, o que permite concluir pela ocorrência de desvio de objeto e não de finalidade, e mesmo não tendo autorização ou permissão para o uso dos recursos no objeto das ações judiciais, não se verificou nenhuma ação do Estado ou de seus representantes no sentido de recompor a conta do convênio.
21.4.1. A despeito de que caberia ao convenente adotar as medidas necessárias para se evitar esses bloqueios e/ou mesmo, no caso da impossibilidade, efetuar a recomposição dos valores destinados à consecução do objeto do convênio, uma vez que a relação processual entre concedente e convenente independe de qualquer outra relação jurídica ocorrida entre o estado do Rio Grande do Norte e outros entes públicos, é fato cristalino que houve a ocorrência de aplicação dos recursos em benefício da população, ainda que por via reflexa. A propósito de situações assemelhadas, cabe lembrar que esta Corte, em diversas oportunidades, tem se manifestado no sentido de aceitar a justificativa apresentada, quando resta demonstrado que os recursos repassados, muito embora não aplicados diretamente no objeto do convênio, o foram na mesma área, com benefícios à comunidade.
21.5. Uma alegação de defesa que não merece prosperar se refere à aplicação da analogia relacionada ao caso fortuito ou de força maior (art. 78, inciso XVII, da Lei de Licitações) , com a consequente causa para a rescisão contratual, já que não estamos a tratar de caso fortuito ou de força maior, uma vez que os bloqueios judiciais aos recursos do convênio se deram em razão de o convenente ter dado causa à situação em questão, não tendo sido um mero evento ao acaso. Conquanto tenhamos discordado da alegação quanto à ocorrência de caso fortuito ou de força maior, entendemos que não caberia imputação de débito aos responsáveis ora arrolados.
21.6. O Tribunal, então, diante de alguns casos concretos, observados os aspectos de relevância material do desvio, da ausência de locupletamento, da idoneidade da documentação, bem como de outros fatores atenuantes, inclina-se no sentido de não imputar o débito decorrente do desvio de objeto.
21.7. Assim sendo, conclui-se que houve a configuração de erro procedimental ao não recompor as contas do convênio. Contudo, em razão do uso dos recursos do convênio em outro objeto, existiu um benefício à comunidade. Entretanto, a situação reclama melhor atenção do ente jurisdicionado, no sentido de que, em oportunidades posteriores, dispense estrita observância aos termos que regem a aplicação de recursos federais transferidos.
21.8. A alteração de plano de trabalho sem a anuência do órgão repassador, mas que configure somente desvio de objeto, sem outras implicações gravosas, por si só é considerada insuficiente para caracterizar a ocorrência de dano ao erário, conduzindo, como regra, ao julgamento pela regularidade com ressalva das contas dos gestores, sem imputação de débito. Tal interpretação se alarga em relação ao estado beneficiário e convenente dos recursos, bem como dos demais agentes públicos que tiveram as suas alegações de defesa requeridas em razão da irregularidade aqui tratada. 
21.9. No que se refere à ausência de devolução dos valores dos saldos existentes na conta do convênio firmado com recursos federais do Sistema Único de Saúde, repassados à Secretaria Estadual de Saúde do Estado do Rio Grande do Norte, o defendente não apresentou as suas alegações de defesa. Cabe, então, fixar novo e improrrogável prazo para o Ente Público providenciar a devolução do saldo do convênio, tendo em vista a impossibilidade de se aferir boa-fé de entes públicos, o que impede julgar suas contas desde já. 
Citação do Responsável José Ricardo Lagreca de Sales Cabral (CPF: XXX.276.324-XX) 
Ofício de citação 4.450/2019-TCU/Secex-TCE, de 21/6/2019 (peça 38) :
Irregularidades: Utilização de recursos em despesas estranhas à finalidade do convênio (recursos bloqueados judicialmente) .
Alegações de defesa apresentadas pelo Sr. José Ricardo Lagreca de Sales Cabral (peça 69) :
22. Em defesa patrocinada pelo Advogado Sr. Daniel F. O. Costa (AOB RN 6.077) , o defendente iniciou as alegações mencionando que uma rápida vista na documentação contida nos autos deixa entrever a existência de inúmeras impropriedades nas avaliações levadas a cabo em sede de controle interno, que vão desde a impossibilidade de se condenar o gestor da pasta - e não o ente estadual - à devolução de valores ao erário, passando pela atribuição equivocada de responsabilidade, até chegar à falta de avaliação de argumentos factuais que escancaram a juridicidade do atuar do interessado.	
22.1. Alega o defendente que não há  dúvida de que os valores provenientes dos cofres da União, bloqueados por determinação judicial, foram utilizados para beneficiar a população e de que esses bloqueios, que desaguaram na presente tomada de contas, realizaram-se no curso de ações judiciais envolvendo a compra de medicamentos de alto custo, não fornecidos pelo Estado. Assim, asseriu a defesa que as quantias capturadas da conta do ente estadual, dessa forma, não foram utilizadas para fins particulares ou coisa que o valha, sendo valores bloqueados com objetivo de suprir atribuições estatais relacionadas ao direito constitucional à saúde. O defendente acredita que ao se pensar na devolução desse numerário aos cofres da União, assim, deve-se ter em linha de conta que tal cabe exclusivamente ao ente federado, jamais, em hipótese alguma, ao gestor, sob pena de enriquecimento sem causa da administração pública. 
22.2. A defesa menciona que os valores não foram bloqueados por orientação do ex-secretário, que em nenhum momento indicou, para fins de bloqueio, as verbas da União. Pergunta-se, então: qual a sua responsabilidade diante de tudo isso? Como pretender impingir-lhe o dever de devolução de verbas bloqueadas por determinação judicial? Não é possível, responde a defesa. A defesa alega que este Egrégio Tribunal de Contas da União já firmou orientação no sentido de que a não aplicação de recursos federais no objeto do convênio, ainda que por força de determinação judicial, impõe tão-somente ao Estado a devolução dos valores aos cofres da União, o que significa dizer, a contrário senso, que não se pode pretender impor o dever de devolução ao ex-secretário, que não se locupletou das quantias judicialmente retidas, e nem tampouco dos valores relativos à aplicação financeira. Nesse sentido, prossegue a defesa, confira-se decisão proferida no seio dessa augusta Casa de Contas, nos autos do processo n. TC Processo 014.833/2015-8, em março de 2017: 'TOMADA DE CONTAS ESPECIAL. OMISSÃO NO DEVER DE PRESTAR CONTAS. INEXECUÇÃO DO OBJETO CONVENIADO. BLOQUEIO JUDICIAL DOS RECURSOS PARA SALDAR OBRIGAÇÕES TRABALHISTAS. CITAÇÃO SOLIDÁRIA DO EX-PREFEITO E DO MUNICÍPIO. AUDIÊNCIA DO PREFEITO SUCESSOR EM RAZÃO DA OMISSÃO NO DEVER DE PRESTAR CONTAS. RESPONSABILIDADE DIRETA DO ENTE FEDERADO PELA RESTITUIÇÃO DOS VALORES. CONCESSÃO DE NOVO E IMPRORROGÁVEL PRAZO PARA O RECOLHIMENTO DOS VALORES PELO MUNICÍPIO.'
22.3. Ao se manifestar no referido processo, o defendente transcreve instrução do corpo técnico do TCU: 
'Entretanto, considerando que o Município de Ilhéus/BA teve os recursos públicos oriundos desse convênio bloqueados e sequestrados judicialmente, da forma com que foram desviados do seu destino inicialmente acordado, é forçoso se reconhecer no caso concreto a existência do caso fortuito ou de força maior, alheio à vontade do responsável, previstos no art. 20 da Lei 8.443/1992, tornando as contas iliquidáveis, haja vista a impossibilidade do julgamento de seu mérito'. Mais à frente, concluiu assim o eminente relator: 'Nada obstante a conclusão pela ocorrência de dano aos cofres federais, pondero que não é o caso de se imputar a responsabilidade pela devolução dos recursos ao Sr. Newton Lima Silva. De acordo com a jurisprudência do Tribunal, caracterizado o desvio de finalidade e a aplicação dos valores em benefício do município, o débito é imputado diretamente ao ente federado (...) '.
22.4. No mesmo diapasão a defesa colacionou mais os seguintes trechos de entendimentos jurisprudenciais do TCU:
'Portanto, por um lado há indicação de irregularidades sem uma adequada e correspondente quantificação de débito. E de outro, há a identificação de um valor não aplicado na finalidade devida, em razão de determinação judicial, mas ao qual não se associou ato algum, irregular, ilegítimo ou antieconômico, praticado pelas pessoas apontadas como responsáveis, ou outra razão para instauração de tomada de contas especial, nos termos do art. 8° da Lei 8.443/1992: 'Diante da omissão no dever de prestar contas, da não comprovação da aplicação dos recursos repassados pela União, na forma prevista no inciso VII do art. 5° desta Lei, da ocorrência de desfalque ou desvio de dinheiros, bens ou valores públicos, ou, ainda, da prática de qualquer ato ilegal, ilegítimo ou antieconômico de que resulte dano ao Erário, a autoridade administrativa competente, sob pena de responsabilidade solidária, deverá imediatamente adotar providências com vistas à instauração da tomada de contas especial para apuração dos fatos, identificação dos responsáveis e quantificação do dano'. No presente caso, não se verifica a ocorrência de nenhuma das hipóteses previstas no referido dispositivo e, como bem destacou o MP/TCU: 
'os ex-gestores não podem ser responsabilizados pelo débito, pois a prova dos autos revelou que a inexecução dos objetivos programados decorreu de uma indisponibilidade material sobre os recursos que não pode ser atribuída diretamente aos gestores, pois, por força de decisão da justiça do trabalho, as contas específicas haviam sido bloqueadas juntamente com outras contas do Município de Santo Amaro/BA'. Ademais, em qualquer tomada de contas especial a falta de correlação entre as falhas inquinadas e o débito apurado impossibilita a responsabilização. (-) O meio próprio para a União obter do município a aplicação de montante equivalente de recursos em ações de saúde, ou o devido ressarcimento, não é uma tomada de contas especial, haja vista que, como demonstrado, os pressupostos para tal procedimento não estão presentes no caso em questão. Dessa forma, os presentes autos devem ser arquivados, por ausência dos pressupostos de constituição e desenvolvimento válido e regular do processo, nos termos do art. 212 do RI/TCU c/c art. 8° da Lei 8.443/1992, devendo-se determinar ao Ministério da Saúde que adote as providências administrativas cabíveis para obter do município o ressarcimento aos cofres federais do montante equivalente ao valor destinado, por decisão judicial, ao pagamento de precatório referente à Reclamação Trabalhista n. 00102-1987- 061-05-00-6.'
14. Diante disso, sugiro que, em vez de considerar as contas especiais iliquidávei, elas devam ser arquivadas, por ausência dos pressupostos de constituição e desenvolvimento válido e regular do processo, com proposta a ser encaminhada da seguinte forma: 
	a) determinar à Secretaria Nacional de Segurança Pública/Ministério da Justiça que adote as providências administrativas cabíveis para obter do Município de Ilhéus/BA o ressarcimento aos cofres federais do montante equivalente ao valor destinado, por decisão judicial, do Processo 0000909-38.2012.5.05.0493, em curso na 3ª Vara do Trabalho em Ilhéus /BA, e informe ao TCU, no prazo de 60 dias, as medidas adotadas;
	b) arquivar a presente tomada de contas especial, por ausência dos pressupostos de constituição e desenvolvimento válido e regular do processo, com fundamento no art. 212 do RI/TCU c/c art. 8° da Lei 8.443/1992;  
	c) dar ciência desta deliberação aos responsáveis, aos interessados e ao Município de Santo Amaro/BA;
	d) determinar à Secex/BA, com fundamento no art. 8° da Resolução TCU 265/2014 que monitore o cumprimento da determinação supra.'
3. O Ministério Público, em parecer da lavra do Procurador Sérgio Ricardo Costa Caribé, manifestou-se de acordo com a proposta sugerida pelos dirigentes da unidade técnica (peça 28) : ' (...) forçoso reconhecer que as despesas pagas com os valores federais destinados ao convênio eram de responsabilidade do município. Considerando comprovado que o ente se beneficiou pela aplicação dos recursos federais transferidos, nos termos da Decisão Normativa 57/2004, cabe condenar o Município de Ilhéus/BA à restituição dos valores. Nessas situações, nem mesmo o bloqueio judicial é motivo suficiente para afastar a necessidade de devolução dos recursos, consoante registrei no voto condutor do Acórdão 240/2017-TCU-Primeira Câmara: 
'7. Conforme as razões já expostas no Acórdão 5068/2016-TCU-Primeira Câmara, o débito imputado à entidade decorre do desvio de finalidade na destinação dos recursos do convênio. Ainda que esse desvio tenha decorrido de bloqueio judicial dos valores depositados na conta corrente do ajuste, esse fato não afasta a responsabilidade de a entidade restituir esses valores aos cofres do concedente'.
22.5. Assim sendo, a defesa alega que na esteira do entendimento exarado por este Egrégio TCU, fica fácil concluir que o interessado não pode ser responsabilizado pelo bloqueio judicial da verba repassada pela União, cabendo exclusivamente ao Estado o dever de devolução dos valores provenientes do convênio. Alega ainda que, por sua vez, é importante que fique claro que o ex-secretário, no curso de sua gestão, adotou todas as medidas cabíveis para fins de que as verbas da União, objeto de convênios, não fossem capturadas por determinações judiciais; de maneira que não há que se falar sequer em culpa no seu atuar, conforme ficará visto logo a seguir.
22.6. O defendente argumenta também que não se manteve silente diante do grande número de ações judiciais que deram causa a diversos bloqueios de valores, tendo sido criada a Central de Demandas Judiciais no âmbito da Secretaria de Estado da Saúde Pública do RN, responsável pela atuação junto às demanda judiciais, instituído através da Portaria n° 453/2015, tinha por atribuição acompanhar todos os processos judiciais em que a Secretaria Estadual de Saúde figurava como parte, devendo, dentre outras coisas, atuar para solucionar os problemas relacionados aos bloqueios judiciais (peça 69, p. 32-34) .
22.7. A defesa alega, ainda, que também durante a gestão do responsável foram enviados ofícios tanto à Justiça Federal, quanto ao Tribunal de Justiça do Estado, listando os valores contidos no orçamento que se referiam aos quantitativos provenientes dos cofres da União e que o ex-secretário, assim, de forma clara e incontrastável, atuou para solucionar o imbróglio relacionado aos bloqueios de verbas estatais, seja de origem federal, seja de origem estadual. Assim, alega que, nesse caso, não há que se falar em nexo de causalidade entre a conduta do responsável e o suposto desvio de finalidade, sendo que a responsabilidade do gestor não é objetiva, constituindo a culpabilidade princípio básico em matéria de responsabilidade do agente.
22.8. Alega ainda o defendente que não agiu por negligência, consoante já demonstrou, sendo peremptório o entendimento deste Tribunal de Contas da União a esse respeito, de repúdio à responsabilização puramente objetiva, como comprova, inclusive, acórdão do eminente relator Vital do Rego, que, por sua vez, invoca abundantes precedentes da Corte, não sendo possível se vislumbrar nos autos elementos que levem à conclusão de o ex-secretário de saúde ter agido com culpa. E como a responsabilidade, na esfera de julgamento do TCU, não prescinde de culpa, como já demonstrado, não é possível responsabilizá-lo por atos para cuja prática não concorreu com ação ou omissão sequer culposa.
22.9. A defesa alega que mesmo que se entenda que existiu, na hipótese, desvio de finalidade na prática de ato administrativo (no que não se acredita) , é certo que o valor objeto de uma improvável multa será ínfimo, ainda que envolvendo vários responsáveis, sendo que o custo da cobrança seria claramente superior a tal valor, de maneira que, na esteira do artigo 213, é o caso de ser determinado, desde logo, o arquivamento do processo, especialmente diante da notória boa-fé do responsável. Ao final, o defendente alega que alguns documentos de suma importância não foram fornecidos pela Secretaria de Saúde do Rio Grande do Norte, fato este que teria prejudicado o Princípio do Contraditório e da Ampla Defesa. 
Análise:
23.  O defendente amparou a sua linha de defesa na ausência de responsabilidade m relação aos bloqueios judiciais efetuados, além do fato de não ter se locupletado dos recursos bloqueados, logo não haveria que se falar em devolução de valores por parte do ex-secretário da pasta responsável pela gestão desses recursos. Demais disso, o defendente mencionou a ausência de negligência por sua parte, sob a alegação de que adotou providências relacionadas ao acompanhamento das ações judiciais.  
23.1. Sabe-se que a jurisprudência do TCU é firme no sentido de que cabe ao responsável demonstrar o nexo causal entre os recursos federais repassados e as despesas incorridas na execução do ajuste, a exemplo dos Acórdão 7940/2018-TCU-Segunda Câmara e 11.867/2018 - 1ª Câmara, respectivamente, das relatorias do Ministro-Substituto Marcos Bemquerer Costa e do Ministro Benjamin Zymler, pela apresentação, por exemplo, das notas de empenho, dos recibos, das notas fiscais e dos extratos bancários, entre outros documentos exigíveis, permitindo, assim, que reste efetivamente confirmada a execução do ajuste com os recursos federais transferidos.
23.2. A despeito das análises dos dois itens precedentes, a situação em questão já foi analisada no item 21 e respectivos subitens, quando da análise das alegações de defesa do Estado do Rio Grande do Norte, onde restou caracterizado o entendimento acerca do desvio de objeto dos recursos do convênio, não devendo haver imputação de débitos nem aos agentes públicos aqui chamados a apresentarem as suas alegações de defesa nem ao próprio estado convenente, consoante as informações ali transcritas. Desse modo, cabe propor o acatamento das alegações de defesa do responsável, bem como o julgamento das contas do Sr. José Ricardo Lagreca de Sales Cabral pela regularidade com ressalvas.
Citação do Responsável Domício Arruda Câmara Sobrinho (CPF: XXX.192.974-XX) 
Ofício de citação 4.438/2019-TCU/Secex-TCE, de 21/6/2019 (peça 28) :
Irregularidades: Utilização de recursos em despesas estranhas à finalidade do convênio (recursos bloqueados judicialmente) .
Alegações de defesa apresentadas pelo Sr. Domício Arruda Câmara Sobrinho (peça 61) :
24. O defendente alega que foi gestor daquela pasta de Governo, como Ordenador de Despesa, na qualidade de Secretário de Saúde, no período de 4/1/2011 a 3/5/2012, período em que, de acordo com o exposto no presente caderno processual, não ocorreu a execução de nenhuma despesa no citado convênio, que nenhum ato foi arbitrado pela pessoa do defendente na condição de ordenador de despesas que viesse a causar qualquer tipo de prejuízo ao erário, nem no âmbito estadual nem federal, o que ocorreu foi um bloqueio na conta motivado por uma ação judicial, fato este que independe da decisão do gestor, pois o bloqueio ocorre através de uma ação direta da Justiça no CNPJ da Secretaria de Estado de Saúde sem nenhum tipo de consulta ou comunicação ao gestor, pois o ente Governo do Estado não cumpriu com algumas de suas funções básicas e isto motiva a população a procurar a Justiça em face ao não cumprimento destas ações.
24.1. A defesa asseverou que, no caso em tela, como secretário de saúde e gestor daquele órgão, em nenhum momento foi responsável pela autorização ou permissão de pagamentos em desacordo com o contido no plano de trabalho do convênio; a utilização indevida dos recursos ocorreu por uma ação que não tinha como ser prevista, tampouco evitada, as ações para sanar o ocorrido foram tomadas a época, pois foi solicitada a suplementação de recursos a secretaria de planejamento do Governo do Estado do Rio Grande do Norte, pois não constava rubrica no orçamento do exercício com previsão para tais pagamentos, foi preciso criar o elemento de despesa e a liberação dos recursos orçamentários, fato que só pode ser executado pela SEPLAN, portanto independente a vontade do gestor. 
24.2. Desta forma, a defesa entende que fica evidenciado que as ações que dependiam de atitudes do gestor foram totalmente adotadas, o que não pode ser atribuído da mesma forma ao Governo do Estado do Rio Grande do Norte - Secretária de Estado da Saúde Pública, pois, se a ação na justiça causou prejuízo ao erário federal, compete ao Governo do Estado ressarcir o valor, tendo em vista que a citada ação só ocorreu em face da inércia na realização de serviços ou [adoção de] procedimentos que estão atrelados a função básica do poder público. 
 (...) 
Análise: 
25. Considerando as análises empreendidas no item 21 e respectivos subitens da presente instrução, entende-se que as alegações de defesa do Sr. Domício Arruda Câmara Sobrinho devem ser acatadas, propondo-se o julgamento das contas pela regularidade com ressalvas. 
Da citação e ausência de alegações de defesa apresentadas pelos Responsáveis: Eulália Albuquerque Alves, George Antunes de Oliveira, Isaú Gerino Vilela da Silva e Luiz Roberto Leite Fonseca. 
Ofícios de citação 4.441, 4.443 a 4.448, 4.451 a 4.452/2019-TCU/Secex-TCE, de 21/6/2019 (peças 30-36 e 39-40) :
26. Os responsáveis não apresentaram as alegações de defesa requeridas, sendo, nos termos do art. 12, § 3º, da Lei 8.443/1992, [considerados] revéis.
26.1. Nos processos do TCU, a revelia não conduz à presunção de que seriam verdadeiras todas as imputações levantadas contra os responsáveis, diferentemente do que ocorre no processo civil, em que a revelia do réu opera a presunção da verdade dos fatos narrados pelo autor. Dessa forma, a avaliação da responsabilidade do agente não pode prescindir da prova existente no processo ou para ele carreada.
26.2. Ao não apresentarem as suas alegações de defesa, os responsáveis deixam de produzir prova da regular aplicação dos recursos sob suas responsabilidades, em afronta às normas que impõem aos gestores públicos a obrigação legal de, sempre que demandados pelos órgãos de controle, apresentarem os documentos que demonstrem a correta utilização das verbas públicas, a exemplo do contido no art. 93 do Decreto-Lei 200/67: 'Quem quer que utilize dinheiros públicos terá de justificar seu bom e regular emprego na conformidade das leis, regulamentos e normas emanadas das autoridades administrativas competentes'.
26.3. Considerando o princípio da verdade real que rege esta Corte, ainda que as alegações de defesa não tenham sido apresentadas, a revelia não afasta a obrigatoriedade da análise dos elementos probatórios disponíveis nos autos, conforme reiterados acórdãos do Tribunal (Acórdão 163/2015-TCU-Segunda Câmara, Rel. Min. Subst. André de Carvalho; 2.685/2015 - 2ª Câmara, Rel. Min. Raimundo Carreiro; 2.801/2015 - 1ª Câmara, Rel. Min. Walton Alencar Rodrigues; 4.340/2015 - 1ª Câmara, Rel. Min. Subst. Weder de Oliveira e 5.537/2015 - 1ª Câmara, Rel. Min. Subst. Weder de Oliveira) . Assim, procurou-se buscar, em manifestações dos responsáveis na fase interna desta Tomada de Contas Especial, se havia algum argumento que pudesse ser aproveitado a seu favor.
26.4.  Preliminarmente, cumpre tecer breves considerações sobre a forma como são realizadas as comunicações processuais no TCU. A esse respeito destacam-se o art. 179 do Regimento Interno do TCU (Resolução n.º 155, de 04/12/2002) e o art. 4º, inciso III, § 1º, da Resolução TCU n.º 170, de 30 de junho de 2004, in verbis:
'Art. 179. A citação, a audiência ou a notificação, bem como a comunicação de diligência, far-se-ão:
I - mediante ciência da parte, efetivada por servidor designado, por meio eletrônico, fac-símile, telegrama ou qualquer outra forma, desde que fique confirmada inequivocamente a entrega da comunicação ao destinatário;
II - mediante carta registrada, com aviso de recebimento que comprove a entrega no endereço do destinatário;
III - por edital publicado no Diário Oficial da União, quando o seu destinatário não for localizado
 (...) '. (grifamos) 
'Art. 3º As comunicações serão dirigidas ao responsável, ou ao interessado, ou ao dirigente de órgão ou entidade, ou ao representante legal ou ao procurador constituído nos autos, com poderes expressos no mandato para esse fim, por meio de:
I - correio eletrônico, fac-símile ou telegrama;
II - servidor designado;
III - carta registrada, com aviso de recebimento;
IV - edital publicado no Diário Oficial da União, quando o seu destinatário não for localizado, nas hipóteses em que seja necessário o exercício de defesa'.
'Art. 4º. Consideram-se entregues as comunicações:
I - efetivadas conforme disposto nos incisos I e II do artigo anterior, mediante confirmação da ciência do destinatário;
II - realizadas na forma prevista no inciso III do artigo anterior, com o retorno do aviso de recebimento, entregue comprovadamente no endereço do destinatário;
III - na data de publicação do edital no Diário Oficial da União, quando realizadas na forma prevista no inciso IV do artigo anterior.
§ 1º O endereço do destinatário deverá ser previamente confirmado mediante consulta aos sistemas disponíveis ao Tribunal ou a outros meios de informação, a qual deverá ser juntada ao respectivo processo.
 (...) '. (grifamos) 
26.5.  Bem se vê, portanto, que a validade da citação via postal não depende de que o aviso de recebimento seja assinado pelo próprio destinatário da comunicação, o que dispensa, no caso em tela, a entrega do AR em 'mãos próprias'. A exigência da norma é no sentido de o Tribunal verificar se a correspondência foi entregue no endereço correto, residindo aqui a necessidade de certeza inequívoca. 
26.6.Não é outra a orientação da jurisprudência do TCU, conforme se verifica dos julgados a seguir transcritos:
'São válidas as comunicações processuais entregues, mediante carta registrada, no endereço correto do responsável, não havendo necessidade de que o recebimento seja feito por ele próprio (Acórdão 3648/2013-TCU-Segunda Câmara, Relator: JOSÉ JORGE) ;
É prescindível a entrega pessoal das comunicações pelo TCU, razão pela qual não há necessidade de que o aviso de recebimento seja assinado pelo próprio destinatário. Entregando-se a correspondência no endereço correto do destinatário, presume-se o recebimento da citação.' (Acórdão 1019/2008-TCU-Plenário, Relator: Min. BENJAMIN ZYMLER) ;
'As comunicações do TCU, inclusive as citações, deverão ser realizadas mediante Aviso de Recebimento - AR, via Empresa Brasileira de Correios e Telégrafos, bastando para sua validade que se demonstre que a correspondência foi entregue no endereço correto.' (Acórdão 1526/2007-TCU-Plenário, Relator: Min.  AROLDO CEDRAZ) .
26.7. A validade do critério de comunicação processual do TCU foi referendada pelo Supremo Tribunal Federal, nos termos do julgamento do MS-AgR 25.816/DF, por meio do qual se afirmou a desnecessidade da ciência pessoal do interessado, entendendo-se suficiente a comprovação da entrega do 'AR' no endereço do destinatário.
'EMENTA: AGRAVO REGIMENTAL. MANDADO DE SEGURANÇA. DESNECESSIDADE DE INTIMAÇÃO PESSOAL DAS DECISÕES DO TRIBUNAL DE CONTAS DA UNIÃO. ART. 179 DO REGIMENTO INTERNO DO TCU. INTIMAÇÃO DO ATO IMPUGNADO POR CARTA REGISTRADA, INICIADO O PRAZO DO ART. 18 DA LEI nº 1.533/51 DA DATA CONSTANTE DO AVISO DE RECEBIMENTO. DECADÊNCIA RECONHECIDA. AGRAVO IMPROVIDO.
O envio de carta registrada com aviso de recebimento está expressamente enumerado entre os meios de comunicação de que dispõe o Tribunal de Contas da União para proceder às suas intimações. O inciso II do art. 179 do Regimento Interno do TCU é claro ao exigir apenas a comprovação da entrega no endereço do destinatário, bastando o aviso de recebimento simples.'
26.8.  As citações da Sra. Eulália Albuquerque Alves e dos Srs. George Antunes de Oliveira, Isaú Gerino Vilela da Silva e Luiz Roberto Leite Fonseca foram realizadas por meio dos Ofícios de citação 4.441, 4.443 a 4.448, 4.451 a 4.452/2019-TCU/Secex-TCE, de 21/6/2019 (peças 30 a 36; 39-40) , conforme avisos de recebimento inseridos às peças 46-47; 50-53; 55-58 e 60, sendo válidas, uma vez que foram entregues nos endereços constantes da base de informação do TCU, sistema CPF da Receita Federal. Em que pese o referido aviso de recebimento ter sido assinado por pessoa estranha aos autos, esse fato, por si só, não invalida a notificação dirigida à responsável, uma vez que o artigo 179, inciso II, do RI/TCU estabelece que as comunicações processuais far-se-ão mediante carta registrada, com aviso de recebimento que comprove a entrega no endereço do destinatário.
26.9. Apesar de regularmente citados, os responsáveis deixaram transcorrer in albis o prazo regimental que lhe foi concedido para apresentar alegações de defesa e/ou efetuar o recolhimento do débito, motivo pelo qual se impõe o reconhecimento da revelia de que trata o art. 12, § 3º, da Lei 8.443/1992. Assim, há que se considerar que permaneceram silentes, a despeito das notificações a eles encaminhadas (peças 30 a 36; 39-40) , confirmada por meio dos avisos de recebimento assentes às peças 46-47; 50-53; 55-58 e 60, não havendo, portanto, nenhum argumento que possa vir a ser analisado e posteriormente utilizado para afastar as irregularidades apontadas.  
26.10. Conquanto os responsáveis tratados na presente análise sejam considerados revéis, a nossa análise perfilha pelo entendimento de que os mesmos não devem ser condenados em razão dos débitos bloqueados judicialmente, considerando as análises já efetuadas anteriormente, razão pela qual devem ter suas contas julgadas regulares com ressalva. 
Citação do Responsável Adelmaro Cavalcanti Cunha Júnior (CPF: XXX.479.924-XX) 
Ofício de citação 4.437/2019-TCU/Secex-TCE, de 21/6/2019 (peça 27) :
Irregularidades: superfaturamento na aquisição de equipamentos com recursos oriundos do Fundo Nacional de Saúde, repassados por meio do Convênio 3.591/2004 (Siafi 510467) ;
Alegações de defesa apresentadas pelo Sr. Adelmaro Cavalcanti Cunha Júnior (peça 70) :
27. Por meio de advogado devidamente constituídos nos autos (procuração à peça 42) , o defendente iniciou as suas alegações de defesa contextualizando os fatos que geraram o seu chamamento aos autos, tendo mencionado que adquiriu três capelas de fluxo laminar pelo valor total de R$ 54.819, 99, quando havia sido aprovado, em consonância com o plano de trabalho, o valor total de R$ 45.000,00 e efetuando os seguintes questionamentos:
'1° - Para efeito de identificação de eventual sobrepreço, não se deve levar em consideração o tempo transcorrido entre a data em que as capelas de fluxo laminar foram cotadas e a data em que elas restaram efetivamente adquiridas? 2° - O Plano de Trabalho não apresenta apenas um preço estimado, tratando-se de mera referência de estimativa da administração do quanto ela planeja desembolsar com o contrato? 3° - E como punir o gestor de boa-fé, que seguiu todos os ditames da legislação de regência?'
27.1.  Alega que, por motivos alheios a sua vontade, se encontra impossibilitado de obter os documentos necessários à apresentação de uma defesa consistentes em termos de material probatório, razão pela qual entendeu que as suas contas devem ser consideradas iliquidáveis, conforme ficará provado no próximo tópico. 
27.2. O defendente alega que foi secretário de saúde do Estado do Rio Grande do Norte entre os anos de 2005 e 2008 e a prática do ato administrativo que lhe é atribuído (supostamente irregular) diz respeito à aquisição de material com sobrepreço no ano de 2005, sendo que apenas em 2016, todavia, o responsável foi notificado para tratar do assunto, em sede de auditoria interna, ou seja, mais de dez anos depois da realização do reportado ato.
27.3.   Assim, alega que esse vastíssimo lapso temporal impossibilitou a realização de uma defesa consistente, com apoio em provas hábeis a demonstrar que: 1° - existiu um processo licitatório; 2° - foi realizada pesquisa mercadológica; 3° - o preço de aquisição estava dentro dos valores praticados à época; e 4° - entre a realização do plano de trabalho e a efetiva aquisição de material existiu um transcurso de mais de 2 anos, suficiente para atestar a variação do preço do material no momento da compra.
27.4.  A defesa alega ainda que depois de dez anos da realização desses atos, a Secretaria Estadual de Saúde do Rio Grande do Norte aparentemente não mais dispõe de todos os documentos relacionados ao convênio em exame, já que após o recebimento da citação, o responsável procurou a SESAP por diversas vezes, tendo, inclusive, através do seu advogado, contatado o atual secretário de saúde a fim de obter as referidas provas. Não obteve sucesso. Diante dessa dificuldade, alega que foi encaminhado requerimento em que se detalhou toda a situação, requisitando-se os documentos necessários e, até a data de 15/8/2019, já próximo ao prazo fatal para a apresentação desta defesa, inexistiu qualquer retorno formal, seja apresentando os documentos, seja respondendo o requerimento formulado, havendo apenas promessas por telefone de que eles serão entregues (cfr. documento em anexo) . 
27.5. Destarte, assere o defendente, que à vista desses fatos, por razões que lhes são alheias, o responsável se vê totalmente inviabilizado de produzir uma defesa minimamente consistente, razão pela qual devem ser consideradas iliquidáveis suas contas, sob pena de visceral ofensa aos princípios constitucionais do contraditório e da ampla defesa, tendo alegado, ainda, que esse não é um entendimento forjado por força da ocasião, pois como sabido, a pretensão punitiva deste Tribunal de Contas da União subordina-se ao prazo geral de prescrição de dez anos indicado no art. 205 do Código Civil, contado a partir da data de ocorrência da irregularidade sancionada.
27.6. Assim, entende a defesa que diante desse panorama, comprovado o transcorrer de mais de 10 anos entre a prática do ato questionado e a citação do responsável, sem falar na impossibilidade da obtenção dos documentos necessários à apresentação da defesa, afigura-se cogente o trancamento das contas em razão da sua iliquidez e é de se dizer que o plano de trabalho não pode servir como parâmetro para apontar a existência de sobrepreço, notadamente quando se sabe que entre a sua elaboração e a efetiva aquisição do material existiu um lapso temporal superior a dois anos.
27.7.  Especificamente no que diz respeito à diferença entre o valor inicialmente estimado da capela de fluxo laminar - constante no plano de trabalho - e o valor efetivamente pago, é de se dizer que tal adveio claramente do lapso temporal, de mais de 2 anos, transcorridos entre a elaboração do plano e a data do pagamento. A defesa alega que a variação dos preços dos equipamentos adquiridos depende das regras de mercado em razão da cotação  do dólar, sendo que o convênio foi firmado em 2004 e o pagamento só ocorreu dois anos depois, em 2006.
27.8.  Assim, a defesa asseriu que, para se ter uma ideia, a título de exemplo da variação de preços que pode alcançar urna capela de fluxo laminar, segue em anexo um rol de propostas apresentadas em pregão eletrônico, contidas no portal de compras do Governo Federal - Comprasnet (www.comprasnet.gov.br) . No caso, o menor preço alcançou o valor de 10.800,00, o maior preço chegou a alcançar R$ 33.000,00 e o preço médio das propostas girou em torno de 20 mil reais, tendo o defendente alegado a ausência completa de irregularidade no caso.
27.9. Alega o defendente que o procedimento licitatório realizado para a aquisição dos materiais não ocorreu no curso da gestão do responsável e que todas as etapas da licitação se desenvolveram na gestão do secretário anterior, cabendo ao responsável apenas o ato de empenho. Em outros termos, as atividades relacionadas à compra posta em xeque, além de terem sido entabuladas no curso da gestão anterior, foram desenvolvidas por servidores vinculados apenas indiretamente ao secretário de saúde, não sendo possível falar-se, portanto, em culpa no seu atuar.
27.10.  O defendente alega ainda a ausência de culpa, já que não teria como supervisionar todas as atividades dos seus subordinados, tendo adotado todas as medidas que estavam ao seu alcance para sanear as irregularidades. Nesses termos, portanto, a defesa alega que não é possível se vislumbrar nos autos elementos que levem à conclusão de o ex-secretário de saúde ter agido com culpa. E como a responsabilidade, na esfera de julgamento do TCU, não prescinde de culpa, como já demonstrado, não é possível responsabilizá-lo por atos para cuja prática não concorreu com ação ou omissão sequer culposa, tendo ainda alegado a existência de boa-fé nos seus atos de gestão. 
Análise:
28. A defesa iniciou as suas alegações mencionando o longo decurso de prazo de catorze anos entre a execução das despesas e a instauração da tomada de contas especial, fato este que teria o condão, segundo a visão do defendente, de prejudicar o contraditório e ampla defesa, princípios constitucionais válidos no presente processo. É indubitável que o excesso de lapso temporal para a instauração de processo de cobrança pode influir na possibilidade de apresentação da prestação de contas, mas esse fato, por si só não deve ser levado em consideração quando conjuminado com outras situações que serão pontuadas ao longo da presente análise, conforme ver-se-á.
28.1. Sabe-se que a jurisprudência do TCU é firme no sentido de que cabe ao responsável demonstrar o nexo causal entre os recursos federais repassados e as despesas incorridas na execução do ajuste, a exemplo dos Acórdão 7940/2018-TCU-Segunda Câmara e 11.867/2018-1ª Câmara, respectivamente, das relatorias do Ministro-Substituto Marcos Bemquerer Costa e do Ministro Benjamin Zymler, pela apresentação, por exemplo, das notas de empenho, dos recibos, das notas fiscais e dos extratos bancários, entre outros documentos exigíveis, permitindo, assim, que reste efetivamente confirmada a execução do ajuste com os recursos federais transferidos.
28.2. A Jurisprudência recente do TCU, podendo-se citar o Acórdão 10046/2018-TCU-Segunda Câmara, de relatoria do Ministro-Substituto Marcos Bemquerer Costa, nos ensina que a eventual inobservância do prazo regulamentar para instauração de tomada de contas especial não gera preclusão em benefício do responsável, tampouco afastamento ou cancelamento da dívida, uma vez que o prazo destina-se à autoridade administrativa competente para abertura do processo, a fim de lhe afastar a possibilidade de responsabilização solidária pelo débito, caso deixe de proceder à instauração.
28.3. Nos casos de não demonstração da boa e regular gestão dos recursos, por ausência de documentos essenciais, o prazo para dispensa de constituição da TCE, fixado em dez anos pelo art. 6º, inciso II, c/c o art. 19 da Instrução Normativa 71/2012, é contado a partir da data limite para entrega da prestação de contas final, pois somente nesse momento estão concretizados, simultaneamente, a falha, o dano e a possibilidade de pleno conhecimento dos fatos pelo Estado interessado na sua reparação. 
28.4. É preciso não deixar olvidar que, nos termos do art. 37, § 5º, da Constituição Federal, as ações de ressarcimento movidas pelo estado contra agentes causadores de dano ao erário são imprescritíveis, sendo o prazo de prescrição da pretensão punitiva, nos termos do Acórdão 1441/2016-TCU-Plenário, decenal, o qual, nos casos de não comprovação da gestão regular dos recursos públicos por vício de composição da prestação de contas, aferido a partir da data limite para entrega da prestação de contas final até a data do ato ordenatório da citação do responsável.
28.5. Bem se sabe, ainda, que prestar contas, com a efetiva demonstração do aludido nexo causal, é dever de todos aqueles a quem sejam confiados recursos federais, por força do art. 70, parágrafo único, da Constituição de 1988 e do art. 93 do Decreto-Lei n. 200, de 25/2/1967 (v.g. Acórdão 2439/2010-TCU-Plenário, relatoria do Ministro Augusto Sherman Cavalcanti, Acórdão 5929/2011-TCU-Primeira Câmara, de relatoria do Ministro José Múcio Monteiro, e Acórdão 1544/2008-TCU-Segunda Câmara, da relatoria do Ministro Aroldo Cedraz) .
28.6. In Casu, não se pode simplesmente olhar para a data dos débitos em questão para propor o arquivamento dos presentes autos sob a alegação do longo lapso temporal decorrido entre a data da utilização dos recursos em sede de superfaturamento, considerando que é obrigação do gestor comprovar a sua regular gestão na aplicação do dinheiro público. Demais disso, cabe ressaltar que existe informação nos autos de que o responsável foi notificado ainda em 8 de setembro de 2016 (peça 1, p. 63) , ou seja, antes de dez anos do término da ocorrência do fato gerador, cuja data é de 6/12/2006.
28.7. Outra alegação de defesa que não merece prosperar se refere à afirmação relacionada às dificuldades de apresentação de provas por parte da defesa em razão da impossibilidade de obtenção de [documentos] junto à Secretaria de Saúde do Rio Grande do Norte que comprovariam a regular gestão dos recursos aqui sub examine. É uníssono o entendimento jurisprudencial do TCU, inclusive constando da Jurisprudência Selecionada desta Corte, de que eventuais dificuldades do gestor na obtenção dos documentos necessários à prestação de contas dos recursos geridos, inclusive as derivadas de ordem política, se não resolvidas administrativamente, devem ser por ele levadas ao conhecimento do Poder Judiciário por meio de ação própria, uma vez que a responsabilidade pela comprovação da boa e regular aplicação dos recursos públicos é pessoal.    
28.7.1.  Destarte, o ônus da prova sobre ocorrências ilegais imputadas a terceiros contratados pela Administração Pública cabe ao TCU, o qual deve evidenciar a conduta antijurídica praticada para fins de imputação de débito, sendo que a obrigação de demonstrar a boa e regular aplicação de recursos públicos é atribuída ao gestor, e não a terceiros contratados pela Administração Pública. A despeito de tal entendimento, consta nos autos (peça 74) a comprovação de que o defendente ajuizou Ação de exibição de documentos n° 0854187- 61.2019.8.20.5001, ora em tramitação no 3° Juizado da Fazenda Pública da Comarca de Natal-RN, contra o Governo do estado do Rio Grande do Norte, a fim de comprovar a ausência de culpabilidade em face das questões que demandaram o seu chamamento aos presentes autos.
28.8. Outra alegação que não merece prosperar se refere à justificativa de que no âmbito do TCU a responsabilidade é de natureza subjetiva, tendo ressaltado que a configuração da mesma (responsabilidade) dependeria da comprovação da relação de causalidade direta entre a sua conduta e os supostos danos ao erário ou atos ilícitos. De fato, o entendimento é de que a responsabilidade dos jurisdicionados perante o TCU é de natureza subjetiva, mas é caracterizada mediante a presença de simples culpa stricto sensu, sendo desnecessária a caracterização de conduta dolosa ou má-fé do gestor para que este seja responsabilizado. Desse modo, é suficiente a identificação da conduta do responsável que caracterize sua culpa, seja por imprudência, imperícia ou negligência, e a demonstração do nexo de causalidade entre a conduta culposa (stricto sensu) e a irregularidade que ocasionou o dano ao erário.
28.9. Por conseguinte, a falta de comprovação da correta aplicação dos recursos federais transferidos, diante da ausência do aludido nexo causal, configura ofensa não só às regras legais, mas também aos princípios basilares da administração pública, já que, ao final e ao cabo, o gestor deixa de prestar satisfação à sociedade sobre o efetivo emprego dos recursos públicos postos sob a sua responsabilidade, dando ensejo, então, à presunção legal de dano ao erário pelo desvio dos recursos federais.
28.10. Quanto ao mérito discutido acerca do superfaturamento, entendemos que, em parte, assiste razão ao defendente, pois usar unicamente o preço constante do plano de trabalho não serve de base para esse superfaturamento apontado, uma vez que seria temerário imputar essa responsabilidade ao gestor que não foi o responsável pela elaboração de tal documento. 
28.11. Demais disso, entende-se que assiste razão ao responsável em suas alegações de defesa relacionadas ao fato de a assinatura do procedimento licitatório ter ocorrido em data anterior à sua gestão à frente da secretaria, pois já não teria a obrigação/incumbência de verificar a conformidade/licitude de atos pretéritos, tais como elaboração do documento que deu ensejo à suposta existência de sobrepreços nos equipamentos a serem adquiridos, inclusive por não ser da sua área de atuação. Destarte, conquanto não tenham sido acatados todos os argumentos apresentados pelo defendente, conclui-se que, no mérito discutido quanto à existência do superfaturamento de preços, cabe razão ao Sr. Adelmaro Cavalcanti Cunha Júnior, devendo ser proposto o acatamento parcial de suas alegações de defesa, bem como as suas contas serem julgadas regulares com ressalva, excluindo-se o débito a ele imputado inicialmente. 
Verificação do Prazo de Prescrição da Pretensão Punitiva
29. Observa-se que ocorreu a prescrição da pretensão punitiva por parte do TCU somente [quanto] aos agentes públicos Ruy Pereira dos Santos (CPF XXX.881.464-XX) e Adelmaro Cavalcanti Cunha Júnior (CPF XXX.479.924-XX) , que nos termos do entendimento firmado no Acórdão 1441/2016 - (Rel. Ministro Benjamin Zymler) , subordina-se ao prazo geral de prescrição indicado no art. 205 do Código Civil, qual seja, dez anos contados a partir da data de ocorrência da irregularidade sancionada, nos termos do art. 189 do Código Civil. As irregularidades discutidas nesta TCE ocorreram entre 2005 e 2016, alcançando a prescrição da pretensão punitiva para apenas os dois responsáveis indicados." 
4.	Diante do exposto, a Secex-TCE, em pareceres uniformes, propõe ao Tribunal (peças 76 a 78) :
4.1. considerar revéis os Srs. Isaú Gerino Vilela da Silva, Luiz Roberto Leite Fonseca, José Ricardo Lagreca de Sales Cabral e George Antunes de Oliveira, além da Sra. Eulália de Albuquerque Alves, dando-se prosseguimento ao processo, nos termos do art. 12, § 3º, da Lei 8.443/1992;
4.2. acolher, parcialmente, as alegações de defesa apresentadas pelos Srs. Domício Arruda Câmara Sobrinho e Adelmaro Cavalcanti Cunha Júnior, pela inventariante do Sr. Ruy Pereira dos Santos (falecido em 12/2/2010) , Sra. Ana Maria de Brito, e pelo Estado do Rio Grande Norte;
4.3. com fundamento nos arts. 1º, inciso I, 16, inciso II, 18 e 23, inciso II, da Lei 8.443/1992, julgar regulares com ressalva as contas dos Srs. Isaú Gerino Vilela da Silva, Luiz Roberto Leite Fonseca, José Ricardo Lagreca de Sales Cabral, George Antunes de Oliveira, Ruy Pereira dos Santos (falecido) e Adelmaro Cavalcanti Cunha Júnior, bem como da Sra. Eulália de Albuquerque Alves, bem como do Estado do Rio Grande Norte, dando-lhes quitação;
4.4. com fundamento no art. 12, §§ 1º e 2º, da Lei 8.443/1992 e no art. 202, §§ 2º e 3º, do RI/TCU, fixar novo e improrrogável prazo de 15 (quinze) dias para que o Estado do Rio Grande do Norte comprove, perante o Tribunal, o recolhimento das importâncias abaixo discriminadas aos cofres do Fundo Nacional de Saúde, atualizadas monetariamente a partir das datas indicadas até a data do efetivo recolhimento, na forma da legislação em vigor: 
	DATA DA OCORRÊNCIA 
	VALOR ORIGINAL (R$) 

	1/6/2011
	7.680,03

	1/6/2011
	30.589,64

4.5.  autorizar, desde logo, a cobrança judicial da dívida, caso não atendida a notificação, nos termos do art. 28, inciso II, da Lei 8.443/1992;
4.6. autorizar, caso requerido e se o processo não tiver sido remetido para cobrança judicial, o parcelamento das dívidas em até 36 (trinta e seis) parcelas mensais e consecutivas, nos termos do art. 26 da Lei 8.443/1992 c/c o art. 217 do RI/TCU;
4.7. encaminhar cópia da deliberação ao Procurador-Chefe da Procuradoria da República no Estado do Rio Grande do Norte, nos termos do § 3º do art. 16 da Lei 8.443/1992 c/c o § 7º do art. 209 do Regimento Interno do TCU, para adoção das medidas cabíveis; e comunicar-lhe que o relatório e o voto que a fundamentam estão disponíveis para consulta, no endereço www.tcu.gov.br/acordaos, além de esclarecer que, caso requerido, o TCU poderá fornecer sem custos as correspondentes cópias de forma impressa.
5. 	Em sua manifestação nestes autos, o Ministério Público junto ao TCU, representado pelo Procurador Sérgio Ricardo Costa Caribé, concorda somente em parte com o encaminhamento sugerido pela unidade técnica, consoante as ponderações transcritas a seguir (peça 80) : 
"6. Ressalto inicialmente que, por se tratar de responsável falecido em 11/2/2010, a defesa do Sr. Ruy Pereira dos Santos, Secretário Estadual de Saúde no período de 31/5/2005 a 30/3/2006, foi apresentada pela sua inventariante e pelo seu espólio (peça 66) . Em relação ao aludido gestor, corroboro a conclusão da Secex-TCE no sentido da necessidade de se reconhecer o prejuízo à sua ampla defesa neste processo. Isso porque a única irregularidade imputada ao responsável (superfaturamento na aquisição de equipamentos) ocorreu nos meses de novembro e dezembro de 2005, ao passo que sua primeira notificação, ainda na fase interna desta TCE, foi-lhe encaminhada somente em 8/9/2016 (peça 1, p. 64) . 
7. Dessa forma, em sintonia com a unidade instrutiva, considero que o dilatado transcurso de tempo entre a ocorrência dos atos considerados irregulares atribuídos ao responsável e a notificação de seus herdeiros e sucessores - os quais não participaram da prática de tais atos e não conhecem os pormenores do processo - impõe óbices certamente intransponíveis ao exercício de sua ampla defesa. 
8. Por esse motivo, perfilhando o entendimento expresso no precedente jurisprudencial referenciado pela Secex-TCE (Acórdão 1492/2018-TCU-Primeira Câmara, relator Ministro Benjamin Zymler) , verifico a existência de ampliado lapso temporal prejudicial à defesa dos herdeiros do Sr. Ruy Pereira dos Santos. Ademais, conforme será visto adiante neste parecer, a única irregularidade a ele atribuída, concernente ao suposto superfaturamento verificado nas aquisições dos equipamentos objeto da avença, restou descaracterizada. Em razão dos motivos acima expostos, concordo que devam ser acolhidas as alegações de defesa apresentadas na defesa do Sr. Ruy Pereira dos Santos.
9. Nada obstante, reputo que a proposta de encaminhamento formulada para o aludido responsável (regularidade com ressalva das contas, conforme alínea c do parágrafo 31 da instrução de mérito, peça 76, p. 26) comporta aperfeiçoamento. Na mesma linha do deslinde adotado no já mencionado Acórdão 1492/2018-TCU-Primeira Câmara, considero que a solução mais apropriada à circunstância em análise seja a exclusão da responsabilidade do Sr. Ruy Pereira dos Santos deste processo.
10. Antes de iniciar a análise em relação aos demais gestores, cumpre rememorar as irregularidades que levaram à instauração desta TCE (peça 76, p; 5-8) :
	a)  Ocorrência 1: superfaturamento na aquisição de equipamentos com recursos do Convênio 3.591/2004; 
	b)  Ocorrência 2: utilização de recursos em despesas estranhas à finalidade do convênio (recursos bloqueados judicialmente) ; e 
	c)  Ocorrência 3: ausência de devolução do saldo existente na conta do convênio.
11. No que tange à Ocorrência 1 (suposto superfaturamento na aquisição de equipamentos) , considero apropriada a análise empreendida pela unidade técnica. Com efeito, o superfaturamento supostamente constatado no decorrer da execução do Convênio 3.591/2004 aparenta ter sido apurado tomando-se como parâmetro os valores previstos no plano de trabalho. No entanto, esse procedimento não se coaduna com o que prevê a jurisprudência desta Corte de Contas, a qual determina ser o preço de mercado o critério adequado para a avaliação de sobrepreço/superfaturamento, conforme deixa assente o trecho a seguir transcrito do Acórdão 2796/2013-TCU-Plenário, da relatoria do Ministro José Jorge:
'15. Para a caracterização de sobrepreço, não bastaria à unidade técnica afirmar que a irregularidade residiria no fato de os valores adjudicados e registrados na ARP encontrarem-se superiores aos valores orçados, muito menos tomar como parâmetro tão somente propostas de outros licitantes, como o fez na situação em tela. Ao revés, deveria a Secex-AL demonstrar que os valores adjudicados e registrados encontravam-se acima dos efetivamente praticados no mercado à época. E isso não foi feito.
16. Como restou consignado no voto condutor do Acórdão 267/2003-TCU-Plenário, 'a Lei nº 8.666/93 não ordena a desclassificação de propostas de preços desconformes com o orçamento, mas sim de propostas de preços desconformes com o mercado, este que é, na verdade, o padrão efetivo para avaliação da conformidade das ofertas, como se percebe dos artigos 24, inciso VII, e 43, inciso IV, da mencionada lei'. (grifamos) 
12. A análise financeira da documentação de prestação de contas efetuada pela concedente foi consubstanciada no Parecer Gescon 886/2015 (peça 4, p. 76-80) . A despeito de esse documento mencionar que foi apresentada, à época, a pesquisa mercadológica que balizou a estimativa de preços no respectivo procedimento licitatório, tal pesquisa não consta dos autos, o que, a meu ver, inviabiliza a correta apuração, com base em preços de mercado contemporâneos aos fatos, do real valor a ser considerado como superfaturamento. A propósito, a inexistência da pesquisa mercadológica impede até mesmo concluir pela efetiva ocorrência da alegada irregularidade.
13. Portanto, não tendo sido confirmado o superfaturamento aventado, única irregularidade atribuída ao Sr. Adelmaro Cavalcanti Cunha Júnior, avalio não haver motivo apto a ensejar a aposição de ressalva nas suas contas, na forma sugerida pela unidade técnica. Em razão disso, proponho que as contas do aludido responsável sejam julgadas regulares.
14. Em relação à Ocorrência 2 (utilização de recursos em despesas estranhas à finalidade do convênio) , conforme aduziu o Estado do Rio Grande do Norte em sua defesa, houve bloqueio judicial dos recursos depositados na conta específica do convênio. Informou, assim, que o Poder Executivo não dispunha da prerrogativa de interferir nas decisões emanadas pelo Poder Judiciário estadual e federal, a quem passou a competir dar a palavra final sobre a forma de aplicação de tais recursos. No Parecer Gescon 886/2015, a entidade concedente confirmou a ocorrência do alegado bloqueio (peça 4, p. 76) . Consta ainda dos autos expediente encaminhado à SES/RN, em que o Banco do Brasil comunica acerca da ocorrência do bloqueio judicial (peça 12, p. 43-44) 
15. A Secex-TCE asseverou que o aludido bloqueio foi levado a efeito para viabilizar o pagamento de despesas de tratamentos de saúde judicializados em razão de ações movidas por cidadãos. Dessa forma, segundo a unidade técnica, os recursos teriam sido aplicados dentro da mesma função governamental (saúde) , o que configuraria a ocorrência somente de desvio de objeto e não de finalidade, circunstância que seria suficiente para a exclusão do débito.
16. Com efeito, consoante preceitua a jurisprudência pacífica desta Corte de Contas, 'o desvio de objeto compatível com a finalidade do convênio, porém distinto do previsto no plano de aplicação, não implica imputação de débito' (Acórdão 1518/2008-TCU-Primeira Câmara, relator Ministro Valmir Campelo) . A informação de que os recursos bloqueados foram utilizados em benefício da população no âmbito de ações judiciais envolvendo dispêndios com itens relacionados à área de saúde consta das alegações de defesa do Sr. José Ricardo Lagreca de Sales Cabral e do Estado do Rio Grande do Norte (peças 69, p. 3-4, e 72, p. 4) . Todavia, tal informação foi apresentada desacompanhada de qualquer documento capaz de confirmá-la.
17. Avalio que a mera alegação, desprovida de elementos probatórios aptos a dar-lhe respaldo, não é suficiente para elidir a irregularidade em questão. Não tendo sido, portanto, comprovada cabalmente a aplicação dos montantes bloqueados judicialmente na mesma finalidade a que se destinava o ajuste, qual seja, o atendimento da população na área de saúde, considero que deva ser mantido o débito inicialmente apurado em razão da 'utilização de recursos em despesas estranhas à finalidade do convênio'.
18. Ressalto que, a despeito de não ter sido demonstrada sua aplicação na mesma finalidade prevista na avença, o Estado do Rio Grande do Norte se beneficiou da utilização dos recursos federais, tendo em vista que estes foram empregados no custeio de despesas, de natureza desconhecida, provenientes da sucumbência do ente político em processo judicial. Configurado esse cenário, entendo ser de responsabilidade exclusiva daquele estado a restituição dos valores aos cofres da FNS, nos termos do artigo 3º da Decisão Normativa-TCU 57/2004 a seguir transcrito:
'Art. 3º Caso comprovado que o ente federado se beneficiou pela aplicação irregular dos recursos federais transferidos, o Tribunal, ao proferir o julgamento de mérito, condenará diretamente o Estado, o Distrito Federal ou o Município, ou a entidade de sua administração, ao pagamento do débito, podendo, ainda, condenar solidariamente o agente público responsável pela irregularidade e/ou cominar-lhe multa.' 
19. Esse entendimento também se encontra assentado no enunciado do Acórdão 2707/2013-TCU-Primeira Câmara (relator Ministro-Substituto Augusto Sherman Cavalcanti) que, embora tenha tratado de caso que envolvia um ente municipal, amolda-se perfeitamente à situação em análise: 'em situações em que o município se beneficia da aplicação indevida de recursos federais e não há indícios de locupletamento, a responsabilidade pelo ressarcimento do débito é imputado exclusivamente ao ente federado' (grifamos) . Apesar de remanescer o débito sob a responsabilidade do estado, cumpre deixar assente não caber a imposição de sanção aos ex-secretários de saúde, na medida em que a aplicação dos recursos foi efetuada por imposição de decisão judicial, conjuntura que sobrepujava a esfera de atuação dos gestores.
20. A irregularidade relacionada à Ocorrência 3 (ausência de devolução do saldo existente na conta do convênio) foi atribuída ao Estado do Rio Grande do Norte e ao seu atual Secretário Estadual de Saúde, Sr. George Antunes de Oliveira. Considerando que foi configurada a revelia em relação ao gestor e que o ente federado, em suas alegações de defesa, não se manifestou de forma específica acerca da matéria, concordo com a Secex-TCE quando conclui que a referida irregularidade não foi elidida.
21. Discordo, entretanto, da proposta de fixação de novo e improrrogável prazo para que o estado convenente recolha a respectiva importância. Isso porque, conforme análise empreendida nos parágrafos 14 a 17 deste parecer, a irregularidade relacionada à Ocorrência 2 não foi elidida, o que enseja o não atendimento do requisito da inexistência de outra irregularidade - previsto no artigo 202, §§ 2º e 3º, do Regimento Interno do TCU (RI/TCU) - para a adoção do procedimento proposto pela unidade técnica. 
22. Cumpre, por fim, informar que foram identificadas as seguintes falhas formais no encaminhamento elaborado pela Secex-TCE, as quais serão corrigidas na proposta que será formulada ao final deste parecer:
	a) embora tenha sido citado em razão da não devolução do saldo do convênio, não houve formulação de proposta de julgamento das contas em relação ao Sr. George Antunes de Oliveira; e
	b) foi formulada proposta de considerar revel o Sr. José Ricardo Lagreca de Sales Cabral, mesmo tendo o aludido responsável respondido regularmente à citação que lhe foi encaminhada (peça 69) .
23. Portanto, em razão de remanescerem não elididas as irregularidades referentes às Ocorrências 2 e 3, reputo que as contas do Estado do Rio Grande do Norte e as do Sr. George Antunes de Oliveira devam ser julgadas irregulares e que os responsáveis sejam condenados ao ressarcimento dos valores do débito oriundos das irregularidades não sanadas que lhes foram imputadas.
24. Quanto à possibilidade de aplicação de sanção pecuniária, nos termos do entendimento firmado no Acórdão 1441/2016-TCU-Plenário (relator Ministro Benjamin Zymler) , a prescrição da pretensão punitiva do TCU subordina-se ao prazo geral de prescrição indicado no art. 205 do Código Civil, qual seja, dez anos contados a partir da data de ocorrência da irregularidade sancionada. O ato que ordenar a citação, a audiência ou a oitiva da parte interrompe a prescrição, nos termos do artigo 202, inciso I, do mesmo diploma legal.
25. Os débitos provenientes das irregularidades que remanesceram não elididas nesta TCE ocorreram entre 27/5/2011 e 28/7/2016, enquanto a citação dos responsáveis foi autorizada em 16/5/2019 (peça 16) . Portanto, não está caracterizada nos autos a prescrição da pretensão punitiva do TCU, na medida em que o lapso temporal entre a ocorrência das irregularidades e o ato que ordenou a citação é inferior a dez anos.
26. Nada obstante, friso que a multa deverá ser aplicada somente ao Sr. George Antunes de Oliveira, ex-Secretário Estadual de Saúde, tendo em vista não se mostrar apropriada a cominação da referida sanção ao ente federado, consoante previsto no voto que conduziu o Acórdão 1581/2015-TCU-Plenário, da relatoria do Ministro Augusto Sherman Cavalcanti, cujo excerto transcrevo a seguir:
'17. Esclareço que a condenação ao pagamento do débito não se trata de punição, como afirmara o [omissis] em sua defesa, mas apenas de reparação do prejuízo causado ao erário. A condenação possui, portanto, natureza indenizatória e visa ao ressarcimento aos cofres federais dos recursos não utilizados na forma pactuada. Nas situações em que um ente político se beneficia da aplicação irregular, como visto, cogente a responsabilização direta deste, com sua condenação à restituição dos valores.
18. Diferentes são as multas aplicadas por este Tribunal, de natureza sancionatória, as quais consistem forma de punição administrativa. Somente o gestor faltoso deve sofrer as consequências punitivas, em face das irregularidades por ele praticadas, uma vez que a aplicação da pena não pode ultrapassar a pessoa do condenado, conforme dispõe o art. 5°, inciso XLV, da Constituição Federal.' (grifamos) 
27. Diante do exposto, este membro do Ministério Público de Contas manifesta-se parcialmente de acordo com Secex-TCE e propõe o seguinte encaminhamento para este processo:
	a) considerar revéis, para todos os efeitos, os Srs. Isaú Gerino Vilela da Silva, Luiz Roberto Leite Fonseca e George Antunes de Oliveira, assim como a Sra. Eulália de Albuquerque Alves;
	b) excluir a responsabilidade do Sr. Ruy Pereira dos Santos da presente TCE;
	c) julgar regulares as contas dos Srs. Domício Arruda Câmara Sobrinho, José Ricardo Lagreca de Sales Cabral, Adelmaro Cavalcanti Cunha Júnior, Isaú Gerino Vilela da Silva e Luiz Roberto Leite; e da Sra. Eulália de Albuquerque Alves, dando-lhes quitação plena; 
	d) julgar irregulares as contas do Estado do Rio Grande do Norte e do Sr. George Antunes de Oliveira e condenar os responsáveis em débito nos valores provenientes das irregularidades que não foram elididas (Ocorrências 2 e 3) , na forma especificada a seguir:
d.1) débito a ser recolhido pelo Estado do Rio Grande do Norte (Ocorrência 2) :
	Data
	Valor (R$) 

	27/05/2011
	1.600,19

	04/04/2012
	5.393,66

	10/07/2012
	1.526,96

	18/09/2012
	4.150,19

	26/09/2012
	1.778,00

	09/11/2012
	28.945,01

	30/11/2012
	74.618,63

	24/01/2013
	151,60

	24/01/2013
	151,60

	07/02/2013
	95.006,43

	08/02/2013
	151,16

	12/03/2013
	132,47

	22/03/2013
	18,69

	08/04/2013
	151,16

	03/07/2013
	303,08

	09/08/2013
	161,58

	13/09/2013
	151,16

	30/09/2013
	150,41

	18/11/2013
	342,56

	09/12/2013
	570,30

	24/12/2013
	162,11

	14/01/2014
	173,56

	12/03/2014
	169,10

	13/03/2014
	174,23

	12/05/2014
	10.152,03

	03/09/2014
	8.348,50

	23/09/2014
	10.812,39

	09/10/2014
	184,00

	28/10/2014
	10,46

	05/11/2014
	5,79

	13/11/2014
	177,64

	19/11/2014
	3,58

	04/12/2014
	9.043,57

	05/12/2014
	381,47

	25/05/2015
	170,51

	30/07/2015
	631,84

	20/08/2015
	215,53

	25/09/2015
	229,28

	13/10/2015
	208,30

	15/12/2015
	220,81

	04/03/2016
	1.494,00

	08/03/2016
	442,05

	11/03/2016
	9.421,63

	15/03/2016
	422,91

	21/03/2016
	18.200,00

	30/03/2016
	2.244,99

	28/07/2016
	14.128,49

	Total:
	303.283,61

	d.2) débito a ser recolhido pelo Estado do Rio Grande do Norte em solidariedade com o Sr. George Antunes de Oliveira (Ocorrência 3) :
	Data
	Valor (R$) 

	1/6/2011
	7.680,03

	1/6/2011
	30.589,64

	Total
	38.269,67

e) aplicar ao Sr. George Antunes de Oliveira a multa prevista no artigo 57 da Lei 8.443/1992."
É o Relatório.

Edward Mitchel Duarte Amaral (OAB/RN 9.231-B), representando Ruy Pereira dos Santos; Carlos Frederico Braga Martins, representando Estado do Rio Grande do Norte; e Daniel Freire Oliveira da Costa (OAB/RN 6.077), representando Adelmaro Cavalcanti Cunha Junior e José Ricardo Lagreca de Sales Cabral.

Procurador Sergio Ricardo Costa Caribé.

TOMADA DE CONTAS ESPECIAL. AQUISIÇÃO DE EQUIPAMENTOS E MATERIAIS PERMANENTES, IMPLANTAÇÃO DE PROGRAMA DE MANUTENÇÃO PREVENTIVA E CORRETIVA DOS EQUIPAMENTOS DE REFRIGERAÇAO E CAPACITAÇÃO DE TÉCNICOS NAS ÁREAS DE HEMATOLOGIA E HEMOTERAPIA. IMPUGNAÇÃO PARCIAL DAS DESPESAS REALIZADAS. NÃO DEVOLUÇÃO DO SALDO DE CONVÊNIO, INCLUINDO OS RENDIMENTOS DE APLICAÇÃO FINANCEIRA. CITAÇÃO SOLIDÁRIA DO ENTE FEDERAL E DE EX-SECRETÁRIOS ESTADUAIS DE SAÚDE. AFASTAMENTO DA RESPONSABILIDADE DE EX-GESTORES QUANTO AOS DÉBITOS DECORRENTES DA UTILIZAÇÃO DOS RECURSOS PARA OUTRA FINALIDADE EM ATENDIMENTO A DECISÃO JUDICIAL E DA FALTA DE DEVOLUÇÃO DO SALDO DO CONVÊNIO. IMPOSSIBILIDADE DE SE AFERIR A BOA-FÉ DE ENTE PÚBLICO. FIXAÇÃO DE NOVO E IMPRORROGÁVEL PRAZO PARA O RECOLHIMENTO DO DÉBITO.

TOMADA DE CONTAS ESPECIAL (TCE)

Secretaria de Controle Externo de Tomada de Contas Especial - SecexTCE.

Submeto à apreciação deste Colegiado a Tomada de Contas Especial instaurada pelo Fundo Nacional de Saúde - FNS, em decorrência de irregularidades na gestão dos recursos públicos do Convênio 3.591/2004 (Siafi 510467) , celebrado entre a União, por intermédio do Ministério da Saúde, e a Secretaria de Estado de Saúde Pública do Rio Grande do Norte.
2.	 O referido ajuste teve por objeto aquisição de equipamentos e de materiais permanentes, implantação de programa de manutenção preventiva e corretiva dos equipamentos de refrigeração e capacitação de técnicos nas áreas de hematologia e hemoterapia, visando ao fortalecimento do Sistema Único de Saúde - SUS, conforme termo de convênio (peça 2, p. 8-15) .
3.	Para a implementação do objeto pactuado foi acordado o emprego do montante de R$ 693.000,00, sendo R$ 630.000,00 à conta do concedente e R$ 63.000,00 de contrapartida do convenente.
4.	Conforme constou do Relatório precedente, na fase interna desta TCE, foram incluídos no polo de responsabilização, além do Estado do Rio Grande do Norte, vários ex-Secretários Estaduais de Saúde, segundo a atuação de cada um deles, em decorrência da impugnação de parte das despesas realizadas com recursos públicos federais do Convênio 3.591/2004.
5.	No âmbito desta Corte de Contas, a Secretaria de Controle Externo de Tomada de Contas Especial - SecexTCE, após examinar os autos, promoveu as citações dos responsáveis a seguir especificados, diante das ocorrências discriminadas:
	5.1. Ocorrência 1: superfaturamento na aquisição de equipamentos com recursos oriundos do Fundo Nacional de Saúde, repassados por meio do Convênio 3.591/2004 (Siafi 510467) . Responsáveis: Ruy Pereira dos Santos e Adelmaro Cavalcanti Cunha Júnior, Secretários Estaduais de Saúde, respectivamente, nas gestões de 31/5/2005 a 30/3/2006 e de 6/4/2006 a 26/6/2008;
	5.2. Ocorrência 2: Utilização de recursos em despesas estranhas à finalidade do convênio (recursos bloqueados judicialmente) . Responsáveis: Estado do Rio Grande do Norte, Srs. Domício Arruda Câmara Sobrinho, Isaú Gerino Vilela da Silva, Luiz Roberto Leite Fonseca e José Ricardo Lagreca de Sales Cabral, bem como a Sra. Eulália de Albuquerque Alves, Secretários Estaduais de Saúde, respectivamente, nas gestões de 3/1/2011 a 2/5/2012, de 5/6/2012 a 20/3/2013, de 20/3/2013 a 31/12/2014, de 29/4/2016 a 25/8/2016 e de 1º/1/2015 a 29/4/2016;
	5.3. Ocorrência 3: Ausência de devolução do saldo existente na conta corrente específica do convênio. Responsáveis: George Antunes de Oliveira, Secretário Estadual de Saúde, na gestão de 26/8/2016 a 09/05/2018 e Estado do Rio Grande do Norte.
6.	Feitas as comunicações processuais, o Estado do Rio Grande do Norte, os Srs. Domício Arruda Câmara Sobrinho, José Ricardo Lagreca de Sales Cabral e Adelmaro Cavalcanti Cunha Júnior, bem como o espólio do Sr. Ruy Pereira dos Santos, representado por sua inventariante, a Sra. Ana Maria de Brito, apresentaram as suas defesas, respectivamente, às peças 72, 61, 69, 70 e 66. Já os demais responsáveis (Srs. Isaú Gerino Vilela da Silva, Luiz Roberto Leite Fonseca e George Antunes de Oliveira, além da Sra. Eulália de Albuquerque Alves) não se manifestaram, tornando-se revéis, nos termos do art. 12, § 3º, da Lei 8.443/1992.
7.	Em apertada síntese, no que se refere à análise das ocorrências objeto de citação,  a unidade instrutiva considerou afastados tanto o indício de superfaturamento na aquisição de equipamentos, não tendo restado demonstrada a adoção de preços acima dos valores médios de mercado, quanto o débito relativo à utilização de recursos em despesas estranhas à finalidade do convênio (recursos bloqueados judicialmente) , sob o argumento de que o Estado do Rio Grande do Norte se beneficiou dos recursos públicos do Convênio, mediante a apropriação desses recursos da conta específica do ajuste, por força de decisão judicial, para quitação de dívidas daquele ente federado relacionadas à área de saúde, o que caracteriza desvio de objeto com descumprimento de natureza específica, considerada insuficiente para configurar a ocorrência de dano ao erário. Quanto à ausência de devolução do saldo existente na conta corrente específica do convênio, a SecexTCE considerou configurado o débito, cuja responsabilidade deve recair exclusivamente no ente federado. 
8.	Nesse contexto, a unidade técnica propôs ao Tribunal: i) julgar regulares, com ressalva, as contas dos ex-secretários de saúde arrolados nestes autos, dando-lhes quitação, com fundamento nos arts. 1º, inciso I, 16, inciso II, 18 e 23, inciso II, da Lei 8.443/1992, e conceder novo e improrrogável prazo quinzenal ao Estado do Rio Grande do Norte para que comprove o recolhimento do débito apurado de R$ 38.269,67 (referente ao saldo existente na conta do convênio) , com a devida atualização monetária, ao FNS. 
9.	O Ministério Público junto ao TCU, representado pelo Procurador Sérgio Ricardo Costa Caribé, concorda somente em parte com o encaminhamento sugerido pela unidade técnica, manifestando-se contrariamente ao afastamento do débito concernente aos recursos bloqueados judicialmente, por entender que não foi afastado o desvio de finalidade, tendo em vista que não foi encaminhada documentação que comprove que os recursos federais foram, de fato, empregados para o atendimento da população na área de saúde, de tal forma que somente o ente federado que se beneficiou desses recursos deve responder por esse débito . 
10.	Outra discordância do Parquet diz respeito à dívida relativa à ausência de devolução do saldo existente na conta corrente específica do convênio que, no seu entendimento, deve ser imputado solidariamente ao Estado do Rio Grande do Norte e ao Sr. George Antunes de Oliveira, com julgamento pela irregularidade de suas contas, não havendo que se falar em concessão de novo e improrrogável prazo ao ente federado.  
11.	O MP/TCU aduz, ainda, que como não ocorreu a prescrição da pretensão punitiva neste processo, pois os débitos provenientes das irregularidades que remanesceram não elididas nesta TCE ocorreram entre 27/5/2011 e 28/7/2016, enquanto a citação dos responsáveis foi autorizada em 16/5/2019 (peça 16) , deve ser aplicada ao Sr. George Antunes de Oliveira a multa prevista no artigo 57 da Lei 8.443/1992.
 12.	Sem prejuízo de discorrer mais adiante sobre a defesa apresentada pelos responsáveis, manifesto-me, desde logo, no sentido de julgar regulares as contas dos ex-secretários estaduais de saúde arrolados nestes autos, excetuando o Sr. Ruy Pereira dos Santos, o qual deve ser excluído do rol de responsáveis desta TCE, e o Sr. George Antunes de Oliveira, que deve ter suas contas julgadas oportunamente, a fim de evitar descompasso processual, tendo em vista que também acolho a proposta de fixar novo e improrrogável prazo quinzenal ao Estado do Rio Grande do Norte para que promova o recolhimento do valor do débito atualizado ao FNS, o qual deve contemplar tanto as parcelas referentes aos recursos bloqueados judicialmente quanto o saldo remanescente do convênio que não foi devolvido ao concedente. 
ii
13.	Aos responsáveis que estiveram à frente da Secretaria de Estado da Saúde Pública do Rio Grande do Norte, nos períodos de ocorrência dos débitos, foi inicialmente atribuída a responsabilidade, solidariamente com o Estado do Rio Grande do Norte, por utilizar recursos públicos do Convênio 3.591/2004 para a liquidação de dívidas vinculadas a processos judiciais relativos a interesses exclusivos do convenente.
14.	Nas defesas acostadas aos autos os ex-gestores citados alegaram, no essencial, que, por decisão judicial, os recursos financeiros das contas bancárias vinculadas à Secretaria de Estado da Saúde Pública do Rio Grande do Norte - Sesap/RN foram sequestrados para pagamento de dívidas do Estado do Rio Grande do Norte, e, nesse contexto, esses responsáveis não tinham o controle dessa situação atípica. Afirmaram que a responsabilidade pela restituição dos valores do convênio deveria recair exclusivamente no ente federado. 
15.	Assiste razão à unidade técnica e ao Parquet ao concluir pelo afastamento da responsabilidade dos ex-Secretários Estaduais de Saúde no que se refere ao uso dos recursos públicos constantes da conta específica do avença, por força de decisão judicial, para quitação de dívidas do Estado do Rio Grande do Norte, alheias ao objeto pactuado no Convênio 3.591/2004. 
16.	De fato, o emprego do saldo constante da conta específica do convênio para quitação de dívidas do ente federado, por decisão judicial, não deve ser imputado a ex-Secretários de Estado. Trata-se de irregularidade na utilização dos recursos públicos do Convênio 3.591/2004 que não foi por eles causada. Os ex-gestores não poderiam ter impedido o cumprimento da decisão judicial, muito embora pudessem ter acionado o departamento jurídico do governo para explicar que os recursos federais da conta específica tinham destino acordado com a União.
17.	Entretanto, mesmo que tivesse sido adotada alguma providência nesse sentido - o que não se tem notícias nos autos - isso não seria garantia de eventual reversão da decisão judicial em prol da União, de modo a salvaguardar os recursos do convênio do aludido bloqueio judicial.
18.	No presente caso, verifica-se que, por força de decisão judicial, os recursos públicos oriundos do Convênio 3.591/2004 foram bloqueados e sequestrados para pagamento de dívidas do Estado do Rio Grande do Norte que não foram associadas ao objeto pactuado no aludido ajuste.
19.	Assim, nos termos da Decisão Normativa/TCU 57/2004, o Estado do Rio Grande do Norte se beneficiou indevidamente dos recursos públicos federais do Convênio 3.591/2004, ainda que sequestrado por força de decisão judicial, para quitação de dívidas do próprio ente federado. 
20.	Tal situação, sem dúvida, caracteriza desvio de finalidade dos valores avençados e débito, que deve ser ressarcido pela aludida unidade da Federação ao concedente. Nesse sentido, trago trecho do Voto do Ministro Augusto Nardes que embasou o Acórdão 12915/2020-TCU-Segunda Câmara:
"8. No caso, apurou-se que a execução físico-financeira do objeto pactuado restou inviabilizada em decorrência da penhora judicial da totalidade dos recursos conveniados para pagamento de passivos trabalhistas da entidade convenente, o que se deu em virtude da não adoção de ações tempestivas visando ao resguardo do patrimônio público por parte dessa entidade.
9.	Como colocado pela unidade técnica, a entidade convenente deixou de adotar as medidas cabíveis para garantir a regular gestão financeira das verbas públicas, acautelando-se para que demandas judiciais não comprometessem a disponibilidade dos recursos conveniados.
10. Destarte, os recursos conveniados foram utilizados no pagamento de despesas próprias da convenente, não previstas no plano de trabalho, ainda que por força de determinação judicial, o que, ante a constatação da impossibilidade de recuperação desses recursos, configurou prejuízo aos cofres do FNS e impõe à Fundação convenente o dever de reparação. 
11. Em casos como esse, a jurisprudência deste Tribunal é no sentido de que o bloqueio judicial de recursos de convênio para pagamento de dívidas trabalhistas do convenente caracteriza desvio de finalidade e, portanto, não afasta o dever do ente beneficiado de ressarcir os valores bloqueados aos cofres do concedente."
 (grifos acrescidos)  
21.	Como se vê, o contexto fático não comporta a aplicação do suscitado postulado da intranscedência subjetiva da sanção: porquanto, em todo o tempo, é o próprio ente federado quem se beneficia do desvio de finalidade dos recursos do Convênio 3.591/2004 para quitar as suas dívidas judiciais, não havendo provas nos autos de que tenha adotado as providências necessárias para ressarcir o dano causado ao erário federal mediante o bloqueio e o sequestro judicial dos valores do aludido ajuste. 
22.	 A propósito, transcrevo excerto do relatório integrante do Acórdão 7839/2016-TCU-Segunda Câmara (rel. Min. Ana Arraes) , em que se aborda a questão da intranscedência subjetiva de sanção:
"84. Inicialmente, ocorre que a teoria da intranscedência, em breve síntese, diz que o ente federado é imune à responsabilidade advinda de atos praticados por antigos gestores, porém somente é aplicável caso este mesmo ente federado comprove ter adotado as providências legais cabíveis para sanar a lesão ao erário.
85. O STF nos autos do processo Ac 3135 AgR/DF, o Relator Exmo. Ministro Luis Roberto Barroso afirmou o seguinte:
'Em relação ao princípio da intranscedência, anoto que ele é inaplicável às hipóteses em que o ente federado não comprova ter adotado as providências legais cabíveis para sanar a lesão ao erário. Essa comprovação é imprescindível para que as disposições da Lei de Responsabilidade Fiscal tenham efetividade. Se bastasse a substituição do gestor considerado faltoso para imunizar o ente federado à observância da estrita legalidade e das regras de equilíbrio orçamentário e fiscal, a lesão ao erário e as práticas contrárias à moralidade administrativa correriam o risco de persistir, pois elas não são resolvidas por alterações pontuais nos quadros intermediários e de entrada da administração. Ademais, a utilidade da LRF e da legislação de regência análoga partem da constatação de que é impossível alcançar o desenvolvimento nacional e regional com descontrole de gastos, baixa eficiência na utilização de dinheiro público e endividamento excessivo. Assim, a expectativa da realização de programas ou obras necessárias à redução das desigualdades locais deve ser temperada à luz das salvaguardas estabelecidas pelo conjunto dos representantes da vontade política dos Estados, do Distrito Federal e dos cidadãos na LC 101/2000.' (grifos acrescidos) "
23.	O caso descrito nestes autos tipifica desvio de finalidade do Convênio 3.591/2004 em benefício direto do ente federado e em prejuízo ao erário federal, não se tratando da suscitada hipótese de força maior prevista no Código Civil brasileiro (Lei 10.406/2002, art. 393) . Portanto, não procede o pedido de arquivamento desta TCE, em relação ao Estado do Rio Grande do Norte, com base na alegada hipótese de força maior. 
24.	 Cumpre destacar, ainda, no tocante à atuação dos responsáveis a frente da Secretaria Estadual de Saúde, que a unidade instrutiva também afastou o débito referente à aquisição de equipamentos com preços superiores aos valores indicados no plano de trabalho do Convênio 3.591/2004.
25.	Manifesto minha anuência a esse entendimento de que não há que se falar em superfaturamento com base exclusivamente em comparações com os valores previstos no plano de trabalho, principalmente para compras que foram efetivadas mais de dois anos depois de ter sido pactuado o ajuste, sendo razoável supor que tenham ocorrido flutuações de preços de mercado, mormente para equipamentos cujos custos de aquisição estão atrelados à cotação do dólar.
26.	Ressalto que a constatação de débito nessas situações está condicionada à comprovação de que os preços pagos estariam injustificadamente elevados se comparados com os valores praticados pelo mercado à época de cada aquisição de equipamento. Não tendo ocorrido tal comprovação nestes autos, resta afastado o débito inicialmente detectado.
27.	Assim, acolho a proposta do MP/TCU para afastar o débito da responsabilidade dos Srs. Domício Arruda Câmara Sobrinho, José Ricardo Lagreca de Sales Cabral e Adelmaro Cavalcanti Cunha Júnior, cuja defesa, no que concerne às circunstâncias objetivas, aproveita, nos termos do art. 161 do RI/TCU, aos Srs. Isaú Gerino Vilela da Silva, Luiz Roberto Leite Fonseca e à Sra. Eulália de Albuquerque Alves, para deles também afastar a aludida dívida, devendo os valores relativos aos recursos bloqueados judicialmente ser devolvidos ao órgão concedente pelo Estado do Rio Grande do Norte, julgando-se regulares as contas desses ex-gestores.
iii
28.	Quanto ao Sr. Ruy Pereira dos Santos, tendo em vista que, em maio de 2019, quando os autos foram instruídos pela primeira vez no âmbito desta Corte de Contas e foi proposta a realização de citação, já haviam se passado mais de dez anos desde sua atuação à frente da Secretária Estadual de Saúde (de 31/5/2005 a 30/3/2006) e desde os fatos que deram causa ao suposto débito, entendo que não seria razoável exigir-se da representante do espólio do ex-gestor, falecido em 12/2/2010, a comprovação da boa e regular aplicação dos recursos federais recebidos no âmbito do Convênio 3.591/2004 (Siafi 510467) .
29.	Nesse sentido, trago à baila trecho do Voto do Ministro-Substituto Weder de Oliveira que embasou o Acórdão 12563/2020-TCU-Primeira Câmara:
"8. Diante dos elementos acostados aos autos, a Secretaria de Controle Externo de Tomada de Contas Especial (Secex-TCE) promoveu a citação (peças 55, 56 e 57) do espólio do responsável, na figura de seus herdeiros, visto que havia falecido em 27/2/2013.
9. Com base nos documentos apresentados, a Secex-TCE rejeitou (peças 100, 101 e 102) as alegações apresentadas e propôs que as contas do responsável falecido fossem julgadas irregulares, condenando seu espólio ao ressarcimento do débito apurado pelo tomador de contas especial.
10. O representante do MP/TCU, procurador Sérgio Ricardo Costa Caribé, discordou do encaminhamento proposto (peça 103) , por considerar que a citação do espólio após longo tempo decorrido desde o fato gerador do débito atribuído ao responsável falecido, sem que os herdeiros tenham dado causa à demora processual, configura prejuízo ao contraditório e à ampla defesa, conforme transcrição de excerto de seu parecer:
'7. A jurisprudência deste Tribunal é no sentido de que a citação do espólio após longo tempo decorrido desde o fato gerador do débito atribuído ao responsável falecido, sem que os herdeiros tenham dado causa à demora processual, configura prejuízo ao contraditório e à ampla defesa.
8. A título exemplificativo, menciono, por guardarem similitude com o caso em exame, os TC Processo 034.355/2014-6, Processo 031.871/2013-5, Processo 004.083/2017-2 e Processo 040.638/2018-9, em que foram proferidos os Acórdão 6129/2020-TCU-Primeira Câmara, 1.470/2020-TCU-2ª Câmara, 1.254/2020-TCU-1ª Câmara e 9.890/2019-TCU-2ª Câmara, respectivamente. Naqueles autos, o extenso lapso temporal entre as irregularidades identificadas e a citação do espólio foi considerado prejudicial ao exercício do direito de defesa e motivou o arquivamento das contas do gestor falecido, por ausência de pressuposto de desenvolvimento válido e regular.
9. Nesse sentido, considerando que, no caso em tela, as irregularidades ocorreram em 2001 e 2004 e a citação dos herdeiros somente foi feita em 2017, entendo que a situação se amolda aos precedentes acima indicados, afigurando-se coerente adotar medida semelhante para estas contas especiais'.
11. Sob esses fundamentos, propôs o arquivamento dos autos, sem julgamento de mérito, com fundamento no art. 212 do RI/TCU.
12. Concordo com o posicionamento do MP/TCU. As citações mais recentes ocorreram no primeiro semestre de 2018, cerca de quatorze anos após a ocorrência dos fatos. Assim, no caso em análise, está configurado prejuízo quanto à reunião de elementos para comprovar a boa e regular aplicação dos recursos, o que impede a constituição e o desenvolvimento válido e regular do processo, impondo seu 
30.	Assim, em respeito aos princípios do contraditório e da ampla defesa, consagrados no art. 5º, inciso LV, da Constituição Federal, e em concordância com a posição do Parquet, manifesto-me pela exclusão do Sr. Ruy Pereira dos Santos do polo passivo da presente demanda, uma vez que o longo tempo transcorrido desde o repasse dos recursos dificulta, ou até mesmo impede, a produção de provas pelo espólio do ex-Gestor.
iv
31.	Acerca do saldo remanescente do Convênio 3.591/2004, não foi anexada aos autos qualquer documentação capaz de comprovar a devolução dessa quantia ao concedente, de tal forma que permanece o débito incialmente apontado. 
32.	O que se observa é que, em julho de 2016, os extratos bancários de fundos de investimento e de poupança indicavam um saldo remanescente de recursos federais, no montante total de R$ 38.269,67 (peça 11, p. 60) . Devendo ser ressaltado que o Sr. George Antunes de Oliveira era quem estava à frente da secretaria estadual de saúde à época em que o órgão concedente pleiteou a devolução desses recursos federais e, portanto, resta configurada sua responsabilidade no tocante a essa irregularidade.   
33.	Assim, restou caracterizada ofensa ao Parágrafo Quarto da Cláusula Quarta do instrumento firmado (peça 2, p. 11) , pela qual o convenente obrigou-se a recolher à conta única do Tesouro Nacional, no prazo improrrogável de 30 (trinta) dias após a conclusão ou extinção do convênio, o saldo remanescente dos recursos financeiros repassados, inclusive os rendimentos da aplicação financeira.
34.	Todavia, tendo em vista a concessão de novo e improrrogável prazo ao Estado do Rio Grande do Norte para recolhimento do débito ora apurado, que abordarei a seguir, deixo para apreciar as contas do Sr. George Antunes de Oliveira na oportunidade de decisão definitiva referente ao ente federado, a fim de evitar descompasso processual. 
35. 	Ainda quanto ao débito referente a esse saldo remanescente, considerando que a quantia em questão encontrava-se depositada em conta da titularidade do Estado do Rio Grande do Norte, conforme extratos relativos à movimentação financeira na conta específica do ajuste (conta 6.241-3, agência 3.795-8, do Banco do Brasil) , recai apenas no ente público a obrigação de sua restituição aos cofres do Tesouro Nacional, não devendo ser imputado débito ao ex-secretário estadual de saúde.
36.	Por fim, considerando a impossibilidade de se aferir a boa-fé ou a má-fé de ente público beneficiado por transferências voluntárias (v.g.: Acórdão 1028/2008-TCU-Plenário e 10.060/2015 - 2ª Câmara, ambos da relatoria do Min. Raimundo Carreiro) , entendo que o melhor encaminhamento a ser dado nesses autos, é rejeitar as alegações de defesa do Estado do Rio Grande do Norte e fixar-lhe novo e improrrogável prazo quinzenal para recolhimento ao FNS dos valores ora apurados, acrescidos da atualização monetária.
37.	Nesse sentido trago a recente jurisprudência desta Corte de Contas a seguir transcrita: 
Voto do Ministro Benjamin Zymler que embasou o Acórdão 7284/2020-TCU-Primeira Câmara:
"23. Em relação à aplicação dos recursos em desacordo com o objeto pactuado (pagamentos de despesas com servidores municipais e realização de bloqueios judiciais) , no valor de R$ 132.326,59, resta incontroverso nos autos que foram destinados a honrar dívidas do Município de João Costa/PI.
24. Verifica-se, contudo, que os recursos foram aplicados em benefício da comunidade, o que induz à responsabilização do município pelo débito e a aplicação de sanção à gestora por ter descumprido os termos pactuados, tal qual exposto em significativa corrente jurisprudencial desta Corte de Contas (v.g. Acórdão 1885/2015-TCU-Plenário, 10.841/2018, 4205/2011, 8670/2011 e 7.585/2015 da Primeira Câmara e 5.224/2015 da Segunda Câmara) . 
27. Caso a gestora respondesse pelo débito, como proposto nos pareceres precedentes, estaria caracterizado o aumento patrimonial sem justa causa do município, que foi efetivamente o beneficiário dos recursos. A respeito, registro que o fundamento jurídico da responsabilização civil do ente municipal ocorre consoante o princípio de direito de vedação ao enriquecimento sem causa, de acordo com a seguinte disposição do Código Civil:
'Art. 876 - Todo aquele que recebeu o que lhe não era devido fica obrigado a restituir; obrigação que incumbe àquele que recebe dívida condicional antes de cumprida a condição.'
25. Assim, entendo caber a rejeição das alegações de defesa do Município de Francisco Alves, de forma a ser concedido novo e improrrogável prazo para o recolhimento do débito, nos termos do art. 12, § 1º, da Lei 8.443/1992. Isso porque a jurisprudência entende que milita em favor das pessoas jurídicas de direito público a presunção de boa-fé (v.g. Acórdão 10841/2018-TCU-Primeira Câmara) . 
26. Outrossim, a permissão para que a municipalidade recolha o débito sem a incidência de juros de mora evitará que a população local sofra mais ainda as consequências do inadimplemento do objeto pactuado (v.g. Acórdão 10841/2018-TCU-Primeira Câmara) . (grifos acrescidos) " 
38.	Ressalto que esse entendimento que ora proponho já foi adotado no Acórdão 8003/2020-TCU-Segunda Câmara (de minha relatoria) que tratou de outro ajuste (Convênio 3.725/2007) , celebrado entre a União, por intermédio do Ministério da Saúde, e a Secretaria de Estado de Saúde Pública do Rio Grande do Norte, em que também restou constatado desvio de finalidade na aplicação de recursos federais que tinham sido repassados objetivando restritamente o fortalecimento do Sistema Único de Saúde - SUS.
	Ante o exposto, voto por que seja adotada a deliberação que ora submeto a este Colegiado.
T.C.U., Sala das Sessões, em 02 de fevereiro de 2021.
MARCOS BEMQUERER COSTA
Relator